ACORDAO-COMPLETO-2534563

ACÓRDÃO 1238/2022 ATA 20/2022 - PLENÁRIO

VISTOS, relatados e discutidos estes autos de tomada de contas especial referente a irregularidade em pregão realizado pela Funasa para a implementação de software, em que se examina recurso de revisão interposto por OSM Consultoria e Sistemas Ltda. contra o Acórdão 4487/2015-TCU-Primeira Câmara, retificado pelo Acórdão 9248/2017-TCU-Primeira Câmara.
ACORDAM os Ministros do Tribunal de Contas da União, reunidos em Sessão Plenária, diante das razões expostas pelo Revisor, e com base no art. 35 da Lei 8.443/1992 c/c o art. 288 do RI/TCU, em:
9.1. conhecer do presente recurso de revisão e, no mérito, dar-lhe provimento parcial para reduzir o débito imputado à empresa OSM Consultoria e Sistemas Ltda., alterando, portanto, os subitens 9.7 e 9.8 do Acórdão 4487/2015-TCU-Primeira Câmara, retificado pelo Acórdão 9248/2017-TCU-Primeira Câmara, que passam a ostentar a seguinte redação:
"9.7. imputar os débitos abaixo relacionados, fixando-lhes o prazo de quinze dias, a contar das datas de ocorrência, para comprovarem, perante o Tribunal (art. 214, III, alínea a, do Regimento Interno/TCU) , o recolhimento das dívidas aos cofres da Funasa, atualizadas monetariamente, acrescidos de juros de mora a partir das respectivas datas, até as datas dos efetivos recolhimentos, nos termos da legislação em vigor: 
9.7.1 a Paulo Roberto de Albuquerque Garcia Coelho, em solidariedade com a empresa OSM Consultoria e Sistemas Ltda.:
Data de Ocorrência  	Valor (R$) 
22/5/2007  		267.757,31  
9.7.2 a Paulo Roberto de Albuquerque Garcia Coelho, individualmente:
27/3/2007  		1.475.136,56  
22/5/2007  		1.577.399,06  
Total 			3.052.535,62
9.8. aplicar ao Sr. Paulo Roberto de Albuquerque Garcia Coelho e à empresa OSM Consultoria e Sistemas Ltda. a multa individual prevista no art. 57 da Lei 8.443/1992, respectivamente nos valores de R$ 250.000,00 (duzentos e cinquenta mil reais) e R$ 20.000,00 (vinte mil reais) , fixando-lhes o prazo de quinze dias, a contar da notificação, para que comprovem perante o Tribunal (art. 214, III, 'a', do RI/TCU) , o recolhimento das multas aos cofres do Tesouro Nacional, atualizadas monetariamente desde a data do presente acórdão até a data de efetivo recolhimento, se for paga após o vencimento, na forma da legislação em vigor;" 
9.2. encaminhar cópia desta decisão à recorrente e à Fundação Nacional de Saúde, com a informação de que o inteiro teor do relatório e do voto que a fundamentam está disponível no endereço eletrônico www.tcu.gov.br/acordaos.

Recurso de revisão interposto contra acórdão que condenou a recorrente ao pagamento de débito e multa em razão de prejuízo ao erário apurado em contratação para o fornecimento de software Corporativo de Gestão de Recursos Humanos da entidade.

Fundação Nacional de Saúde

3. Recorrente: OSM Consultoria e Sistemas Ltda. (88.633.680/0002-02)

JORGE OLIVEIRA

Ministro Jorge Oliveira

13.1. Ministros presentes: Ana Arraes (Presidente), Walton Alencar Rodrigues, Augusto Nardes, Aroldo Cedraz, Bruno Dantas, Vital do Rêgo, Jorge Oliveira (Revisor) e Antonio Anastasia (Relator).
13.2. Ministros com voto vencido: Walton Alencar Rodrigues e Antonio Anastasia (Relator).
13.3. Ministro-Substituto convocado com voto vencido: André Luís de Carvalho.

ACORDAO-COMPLETO-2542477

Acórdão 1823/2022 - Plenário

OSM CONSULTORIA E SISTEMAS LTDA

ANTONIO ANASTASIA

Ministro Walton Alencar Rodrigues

Neste processo de tomada de contas especial, examina-se recurso de revisão interposto por OSM Consultoria e Sistemas Ltda. contra o Acórdão 4487/2015-TCU-Primeira Câmara, (peça 97) , retificado pelo Acórdão 9248/2017-TCU-Primeira Câmara (peça 203) , ambos relatados pelo Ministro Walton Alencar Rodrigues, e mantido em julgamentos de recursos de reconsideração e embargos de declaração, todos da relatoria do Ministro Benjamin Zymler (peças 159, 189, 247 e 348) . 
2. Por meio da deliberação inicial, este Tribunal, entre outras medidas, condenou a ora recorrente em débito solidário com outros responsáveis no valor histórico de R$ 3.320.292,93, aplicando-lhe ainda a multa individual com base no art. 57 da Lei 8.443/1992, no valor de R$ 250.000,00.
3. Inicialmente, a Serur, mediante a instrução a seguir transcrita (peça 371) , ratificada pelos dirigentes da unidade técnica (peças 372-373) , propôs conhecer do recurso para, no mérito, negar-lhe provimento, nestes termos:
"INTRODUÇÃO 
Cuida-se de recurso de revisão em processo de tomada de contas especial apresentado por OSM Consultoria e Sistemas Ltda. (peças 226-242) , por meio do qual a recorrente se insurge contra o Acórdão 4487/2015-TCU-Primeira Câmara - Rel. Min. Walton Alencar Rodrigues (peça 97) , retificado pelo Acórdão 9248/2017-TCU-Primeira Câmara (peça 203) [mantido pelo Acórdão 681/2017-TCU-Primeira Câmara, no julgamento de recursos de reconsideração (peça 159) ], mantido na apreciação de embargos de declaração (Acórdão 8666/2017-TCU-Primeira Câmara - peça 189 e 1.497/2018-TCU-1ª Câmara - peça 247) e no recurso de reconsideração (Acórdão 4187/2020-TCU-Primeira Câmara - peça 348) , decisão que imputou à recorrente a responsabilidade solidária pelo débito apurado na contratação de fornecimento de software Corporativo de Gestão de Recursos Humanos para a Funasa (Pregão 55/2006 e Contrato 9/2007) . 
2. Eis o extrato das decisões recorridas: 
Acórdão 4487/2015-TCU-Primeira Câmara (peça 97) 
VISTOS, relatados e discutidos estes autos de tomada de contas especial instaurada pela Fundação Nacional de Saúde-Funasa, com o objetivo de apurar prejuízos ao erário na contratação da OSM Consultoria e Sistemas Ltda., para fornecimento de software Corporativo de Gestão de Recursos Humanos, 
ACORDAM os Ministros do Tribunal de Contas da União, reunidos em sessão da 1ª Câmara, com fundamento nos arts. 1º, I; 16, III, alínea 'c'; 19, caput; 23, III; 28, II; 57 e 58, II; da Lei 8.443/1992, c/c o art. 214, III, alínea 'a', do Regimento Interno do TCU, em: 
9.1. excluir da presente relação processual o Sr. Marcus Vinícius Miranda Pio da Silva, tendo em vista o falecimento desse responsável; 
9.2. rejeitar as alegações de defesa de Paulo Roberto de Albuquerque Garcia Coelho e da empresa OSM Consultoria e Sistemas Ltda.; 
9.3. rejeitar as razões de justificativas de Paulo Roberto de Albuquerque Garcia Coelho e Paulo Sandoval Júnior; 
9.4. rejeitar parcialmente as razões de justificativas de Válber Gonçalves Faustino e Eduardo Tarcísio Brito Targino; 
9.5. julgar irregulares as contas de Paulo Roberto de Albuquerque Garcia Coelho, nos termos dos artigos 1º, I, 16, III, alíneas 'a' e 'c', e 19, caput e parágrafo único, da Lei 8.443/1992;  
9.6. julgar irregulares as contas de Paulo Sandoval Júnior, Válber Gonçalves Faustino e Eduardo Tarcísio Brito Targino, nos termos dos artigos 1º, I, 16, III, alínea 'b', e 19, parágrafo único, da Lei 8.443/1992; 
9.7. imputar a Paulo Roberto de Albuquerque Garcia Coelho, em solidariedade com a empresa OSM Consultoria e Sistemas Ltda., os débitos abaixo relacionados, fixando-lhes o prazo de quinze dias, a contar das datas de ocorrência, para comprovarem, perante o Tribunal (art. 214, III, alínea a, do Regimento Interno/TCU) , o recolhimento das dívidas aos cofres da Funasa, atualizadas monetariamente a partir das respectivas datas, até as datas dos efetivos recolhimentos, nos termos da legislação em vigor: 
Data de Ocorrência  	Valor (R$) 
27/3/2007  			1.509.224,06  
22/5/2007  			1.811.068,87  
Total 			3.320.292,93 
9.8. aplicar ao Sr. Paulo Roberto de Albuquerque Garcia Coelho e à empresa OSM Consultoria e Sistemas Ltda., a multa individual prevista no art. 57, da Lei 8.443/1992, no valor de R$ 250.000,00 (duzentos e cinquenta mil reais) , fixando-lhes o prazo de quinze dias, a contar da notificação, para que comprove perante o Tribunal (art. 214, III, 'a', do RI/TCU) , o recolhimento das multas aos cofres do Tesouro Nacional, atualizadas monetariamente desde a data do presente acórdão até a data de efetivo recolhimento, se for paga após o vencimento, na forma da legislação em vigor; 
9.9. aplicar aos responsáveis abaixo a multa prevista no art. 58, II, da Lei 8.443/1992, fixando-lhes o prazo de quinze dias, a contar da notificação, para que comprovem perante o Tribunal (art. 214, III, 'a', do RI/TCU) , o recolhimento das multas aos cofres do Tesouro Nacional, atualizadas monetariamente desde a data do presente acórdão até a data de efetivo recolhimento, se for paga após o vencimento, na forma da legislação em vigor: 
Responsável  						Valor (R$) 
Paulo Roberto de Albuquerque Garcia Coelho  		30.000,00 
Paulo Sandoval Júnior 					20.000,00 
Válber Gonçalves Faustino  					15.000,00 
Eduardo Tarcísio Brito Targino 				15.000,00 
9.10. determinar, nos termos do artigo 28, I, da Lei 8.443/1992, o desconto das dívidas nas remunerações dos responsáveis ocupantes de cargos públicos, observado o disposto no art. 46 da Lei 8.112/1990;  
9.11. autorizar, desde logo, nos termos do artigo 28, II, da Lei 8.443/1992, a cobrança judicial das dívidas, caso não atendidas as notificações; 
9.12. encaminhar cópia dos autos, bem como do presente acórdão e do relatório e voto que o fundamentam, à Procuradoria da República do Distrito Federal, nos termos do art. 16, § 3º, da Lei 8.443, de 1992, para ajuizamento das ações que entender pertinentes; 
9.13. juntar cópia do presente acórdão ao TC Processo 020.519/20082, que trata da contas da Funasa relativas ao exercício de 2007. 
Acórdão 681/2017-TCU-Primeira Câmara (peça 159) (Acresci) 
VISTOS, relatados e discutidos estes autos de recursos de reconsideração interpostos por Eduardo Tarcísio Brito Targino (XXX.014.061-XX) , Paulo Roberto de Albuquerque Garcia Coelho (XXX.092.461-XX) e OSM Consultoria e Sistemas Ltda. (88.633.680/0002-02) contra o Acórdão 4487/2015-TCU-Primeira Câmara, 
ACORDAM os Ministros do Tribunal de Contas da União, reunidos em sessão da Primeira Câmara, diante das razões expostas pelo Relator, em:
9.1. com fulcro nos arts. 32, inciso I, e 33 da Lei nº 8.443/1992, conhecer dos recursos de reconsideração interpostos por Eduardo Tarcísio Brito Targino (XXX.014.061-XX) , Paulo Roberto de Albuquerque Garcia Coelho (XXX.092.461-XX) e OSM Consultoria e Sistemas Ltda. (88.633.680/0002-02) , para, no mérito, negar-lhes provimento, mantendo inalterado o Acórdão recorrido; e
9.2. dar ciência deste Acórdão, bem como do relatório e voto que o fundamentam, aos recorrentes e a Funasa. 
Acórdão 8666/2017-TCU-Primeira Câmara (peça 189) 
VISTOS, relatados e discutidos estes autos de embargos de declaração contra o Acórdão 681/2017-TCU-Primeira Câmara,  
ACORDAM os Ministros do Tribunal de Contas da União, reunidos em sessão da 1ª Câmara, ante as razões expostas pelo Relator, em: 
9.1. conhecer dos presentes embargos de declaração, uma vez que foram preenchidos os requisitos específicos de admissibilidade previstos pelos artigos 32 e 34 da Lei nº 8.443/1992, para, no mérito, rejeitar-lhes, mantendo em seus exatos termos o acórdão embargado; e 
9.2. dar ciência desta deliberação aos interessados, encaminhando-lhes cópias deste acórdão, bem como do relatório e voto que o fundamentam. 
Acórdão 9248/2017-TCU-Primeira Câmara (peça 203) 
Os Ministros do Tribunal de Contas da União, reunidos em sessão da Primeira Câmara, ACORDAM, por unanimidade, com fundamento no art. 143, inciso V, 'd', do Regimento Interno, c/c o Enunciado 145 da Súmula da Jurisprudência no Tribunal de Contas da União, em retificar, por inexatidão material, o Acórdão 4487/2015-TCU-Primeira Câmara, onde se lê: '8. Advogado constituído nos autos: Paulo Vinicius Rodrigues Ribeiro (OAB/RJ 141.195) , Maria Granja Maués (OAB/RJ 119.214) ,...', leia-se: '8. Advogados constituídos nos autos: Paulo Vinícius Rodrigues Ribeiro (OAB/RJ 141.195) , Márcia Granja Maués (OAB/RJ 119.214) , ....'; onde se lê: '9.7. imputar a Paulo Roberto de Albuquerque Garcia Coelho, ... o recolhimento das dívidas aos cofres da Funasa, atualizadas monetariamente a partir...', leia-se: '9.7. imputar a Paulo Roberto de Albuquerque Garcia Coelho, ... o recolhimento das dívidas aos cofres da Funasa, atualizadas monetariamente, acrescidos de juros de mora a partir...', mantendo-se inalterados os demais termos do referido acórdão, de acordo com os pareceres emitidos nos autos. 
Acórdão 1497/2018-TCU-Primeira Câmara (peça 247) 
VISTOS, relatados e discutidos estes autos de embargos de declaração opostos ao Acórdão 681/2017-TCU-Primeira Câmara,  
ACORDAM os Ministros do Tribunal de Contas da União, reunidos em sessão da 1ª Câmara, ante as razões expostas pelo Relator, em:  
9.1. conhecer dos presentes embargos de declaração, uma vez que foram preenchidos os requisitos específicos de admissibilidade previstos nos  artigos 32 e 34 da Lei nº 8.443/1992, para, no mérito, rejeitar-lhes, mantendo em seus exatos termos o acórdão embargado; e  
9.2. dar ciência desta deliberação aos interessados. 
 Acórdão 4187/2020-TCU-Primeira Câmara (peça 348) 
VISTOS, relatados e discutidos estes autos de recursos de reconsideração interpostos contra o Acórdão 4487/2015-TCU-Primeira Câmara,  
ACORDAM os Ministros do Tribunal de Contas da União, reunidos em sessão da Primeira Câmara, diante das razões expostas pelo Relator, em: 
9.1. com fulcro nos arts. 32, inciso I, e 33 da Lei 8.443/1992, conhecer dos recursos de reconsideração interpostos pelos srs. Eduardo Tarcísio Brito Targino (XXX.014.061-XX) , Paulo Roberto de Albuquerque Garcia Coelho (XXX.092.461-XX) , Válber Gonçalves Faustino (XXX.339.221-XX) e OSM Consultoria e Sistemas Ltda. (88.633.680/0002-02) ; 
9.2. quanto ao mérito, negar-lhes provimento, mantendo inalterado o acórdão recorrido; e 
9.3. dar ciência deste acórdão aos recorrentes, à Funasa e à Procuradoria da República no Distrito Federal.  
HISTÓRICO 
3.	Na origem, a Fundação Nacional de Saúde (FUNASA) instaurou processo de tomada de contas especial para averiguação de danos observados na licitação (Pregão 55/2006) e do contrato subsequente (Contrato 9/2007) , em decorrência de Auditora Interna Especial deflagrada para analisar o processo de aquisição de software corporativo de gestão de recursos humanos. 
4.	Em síntese, no que concerne à recorrente, foi identificada a ocorrência de prejuízos ao erário pela contratação da empresa OSM Consultoria e Sistemas Ltda., em função da não utilização do software pela entidade, não havendo o treinamento dos servidores para a operacionalização do sistema (peça 2, p. 50-51) , tendo sido citado o recorrente solidariamente com o gestor, nos seguintes termos: 
'prejuízo causado ao erário no valor total original de R$ 3.320.292,93, em virtude da não implantação do software objeto do Contrato 09/2007 na área de Recursos Humanos, bem como pela não realização de treinamento de servidores, contrariamente ao previsto no próprio contrato (peça 2, p. 124-126) , embora o pagamento das notas fiscais 88, 104 e 112, de 2007, por parte da Funasa, tenha ocorrido' (peça 5, p. 9 c/c peça 15) . 
5.	Após o devido processo legal, a responsável teve suas contas julgadas irregulares, com imputação de débito e multa (Acórdão 4487/2015-TCU-Primeira Câmara - peça 97) , decisão confirmada em sede recursal (Acórdão 4187/2020-TCU-Primeira Câmara - peça 348) , decisões contra as quais se insurge o recorrente. 
EXAME DE ADMISSIBILIDADE 
6. Nenhuma divergência a ser apontada quanto ao exame positivo de admissibilidade realizado pela SERUR (peças 266-267) e acolhido pelo e. Relator Min. José Múcio Monteiro (peça 272) , pelo conhecimento do recurso segundo o permissivo do art. 35, III, da Lei 8.443/92. 
EXAME DE MÉRITO 
7.	Da delimitação 
8.	É objeto do recurso analisar a eficácia dos documentos colacionados pela recorrente para eventual alteração do entendimento firmado nos julgamentos, bem como as questões relacionadas à culpabilidade, à anulação posterior do certame e do contrato e ao enriquecimento sem causa. 
9.	São os documentos colacionados pela recorrente: 
Peça 227: Rotinas criadas para migração de dados existentes na Funasa; 
Peça 228: E-mails enviados para reuniões de implantação do sistema na Funasa; 
Peça 229: Comprovantes de transferência bancária para E-Biz Soluções S/A;
Peça 230: Chave de autorização para utilização do software Ensemble 4.0 expedida em nome da Funasa;
Peça 231: Boletins de medição de serviço expedidos pela empresa e notas fiscais emitidas (NFs 112, 132 e 146) ; 
Peça 232: Nota fiscal 104 (serviços de treinamento e garantia de atualização legal e tecnológica) e boletim de medição correspondente; 
Peça 233: Comunicação com a seguradora para bloqueio da apólice (seguro-garantia) e transferências realizadas em favor de Intersystem do Brasil Ltda.; 
Peça 234: Termo de entrega de licença de uso assinada por E-Biz Solution em dezembro de 2007, cronograma de implementação do Mentorh 5.0 e aviso de cobrança expedido por InterSystem do Brasil Ltda.;  
Peça 235: Cronograma de implementação do Mentorh 5.0 e declaração expedida por InterSystem do Brasil Ltda., sobre a expedição de licenças de uso (Peças 236/237/238/239/240/241/242) : Relação de órgãos para os quais a empresa prestou serviços (TCDF, MPDFT, MPT, MPM, CNMP, STF e STJ) , prospecto empresarial e contratos firmados com órgãos da Administração. 
DOS NOVOS DOCUMENTOS COLACIONADOS PELA RECORRENTE PARA COMPROVAÇÃO DA EXECUÇÃO DOS SERVIÇOS CONTRATADOS 
10. Apresenta o recorrente papéis relacionados à migração de dados do sistema anteriormente utilizado pela Funasa, bem como e-mails enviados pela empresa à Funasa para a migração do sistema Siape para o sistema Mentorh (objeto do contrato) , elementos demonstrativos da entrega do objeto contratado pela Administração, em divergência com o fundamento contido no Acórdão 681/2017-TCU-Primeira Câmara. 
11. Indica o recorrente a existência de documento que aponta a Funasa como usuário final das licenças expedidas, noticiando a entrega e instalação das licenças de software ocorrida em 19/4/2017 (peça 230) , bem como o recebimento de serviços assinado por Sandoval Júnior (servidor da Funasa) , consignado nos documentos fiscais e na realização de seguro com custos de 5% do valor do contrato. 
12. Exibe o recorrente o termo de entrega do software de uso corporativo (informações com inteligência artificial, visualização de árvore hiperbólica, rede de relacionamento, inteligência timewall e redes neurais) , comprovando a ocorrência de custos de aquisição incorridos pela empresa e o efetivo recebimento dos serviços. 
13. Aponta o recorrente para o cronograma de implementação do sistema Mentorh, demonstrando os passos para a implementação do contrato, bem como a existência de aviso de cobrança expedido pela empresa Intersystem para cobrança de valores atrasados em decorrência da rescisão contratual inesperada. 
14. Argumenta a recorrente pela idoneidade da empresa, com atuação em diversos órgãos da Administração Pública, comprovado pelos contratos juntados pela recorrente, bem como a obtenção de certificado de ISO 9001:2015 na atividade desempenhada. 
Análise 
15. Deve ser observado que tanto as rotinas de migração de sistema (peça 227) , quanto as comunicações eletrônicas firmadas entre a Funasa e a contratada (peça 228) demonstram a ocorrência de uma atividade inicial para implementação do sistema, fato que atesta algum grau de execução dos serviços contratados, embora não comprove a integral implementação do sistema de informática. 
16. Restou evidenciado durante o julgamento que o grau de execução das atividades ocorreu em patamar mínimo (3%) , razão pela qual o percentual irrisório associado à imprestabilidade dos serviços contratados foram fundamentos relevantes para a condenação solidária da recorrente, não tendo os documentos ora apresentados a condição, por si sós, de afastar a responsabilização, particularmente na situação em que o comportamento da empresa foi determinante no resultado. 
17. Note-se o relato da Funasa em 20/6/2014 (peça 81) , no sentido da inexistência de 'mídias de instalação, método de restauração ou documentação dos produtos derivados do Contrato 9/2007' (peça 81, p. 3) , bem como informações sobre 'número de série, patrimônio e localização final do equipamento com a instalação dos produtos' (peça 81, p. 3) , sendo que a utilização do software dependeria de 'técnico da empresa para disponibilidade e utilização do software' (peça 81, p. 4) . 
18. Assim, não se pode admitir que a execução da parcela dos serviços anteriores à anulação da licitação e do contrato possam ser acolhidas como execução adequada do serviço, uma vez que, em termos práticos, as atividades desempenhadas pela recorrente na vigência do contrato não apresentaram um resultado útil na implementação de um sistema de gerenciamento de recursos humanos, uma vez que o órgão implementou, a posteriori, os sistemas SIARH (cedido pelo Ministério da Saúde) e SIAPE (SGP do Ministério da Economia) , conforme atestado na peça 81, p. 2. 
19. No que concerne aos comprovantes de transferências bancárias (peça 229) , é de se notar a ausência de referências concretas de que as movimentações financeiras estivessem relacionadas exclusivamente às atividades desempenhadas no âmbito do contrato administrativo, uma vez que a empresa pode ter realizado desembolsos em função de outros acordos comerciais existentes. 
20. É de se notar que os documentos fiscais foram emitidos em 14/12/2007 (peça 229, p. 4) e 4/12/2007 (peça 229, p. 5) , período posterior à anulação do contrato (27/9/2007 - peça 1, p. 97) , fragilizando a comprovação dos custos incorridos pela recorrente. 
21. Quanto à chave de autorização apresentada pela recorrente (peça 230) , deve ser observado que a concessão de chaves de acesso é apenas um passo para a implementação da solução integrada de gerenciamento de recursos humanos, indicando que alguma atividade foi desempenhada pela recorrente, ocorrência que foi reconhecida nos autos, embora o percentual de implementação não seja suficiente para atestar a entrega satisfatória do produto almejado na contratação. 
22. No mesmo sentido, os boletins de medição juntados na peça 231 e assinados por Paulo Sandoval Júnior (ex-Coordenador Geral da Coordenação Geral de Modernização e Sistemas da Informação) , que subsidiaram os pagamentos feitos no contrato, quanto à 'entrega e instalação das licenças dos softwares', cuidam-se de evidências que não infirmam o baixo percentual de entrega do produto final afirmado na decisão recorrida, uma vez que a instalação dos softwares é apenas um dos passos necessários a implementação integral da solução de informática: 
'Segundo o referido dirigente, no que toca à instalação do software, restou configurado que, dois meses após a declaração da execução de tais serviços por parte da empresa e a realização do último pagamento, tinham sido executados tão somente 3% do módulo básico, não havendo documentos que permitissem concluir pela entrega do objeto, tampouco identificar o equipamento em que o software teria sido instalado ou as respectivas mídias de instalação.' (Acórdão 4487/2015-TCU-Primeira Câmara - Rel. Min. Walton Alencar Rodrigues) 
23. Os boletins de medição relativos aos serviços técnicos e de treinamento, bem como de garantia de atualização legal e tecnológica que ensejaram o pagamento consignado na Nota Fiscal 104 (peça 232) atestam uma realidade contrária aquela observada no órgão em junho de 2014 (peça 81) , uma vez que não havia documentação de: a) formalização de aceite da solução, b) medições do quantitativo realizado, c) relatórios circunstanciados dos serviços executados e d) relatórios mensais dos serviços realizados, razão pela qual a medição em comento não invalida a constatação de execução parcial do objeto. 
24. A exibição de documentos relacionados ao seguro garantia do contrato e o posterior acionamento por parte da Administração (peça 233, p. 4) em nada têm relação com o debate essencial nos autos quanto à execução integral do objeto do contrato no período de sua vigência (anterior ao ato de anulação) . 
25. No que concerne à entrega de licença de uso consignada no documento contido na peça 234, p. 2, cumpre destacar a data de assinatura do documento (5/12/2007) , causando estranheza a assinatura em momento posterior à anulação do contrato (27/9/2007; peça 1, p. 97) , indicando desídia imputável à recorrente, pela prática de atos de pagamento de despesas à conta do contrato, embora já houvesse a anulação realizada pela Administração. 
26. Deve ser afastada eventual alegação de que o contrato teria voltado à vigência em função de medida liminar concedida no mandado de segurança 2007.34.00.042438-6 (17ª Vara Federal do Distrito Federal) no momento daqueles pagamentos, uma vez que, em consulta pública no sitio eletrônico da Justiça Federal, foi possível observar que a concessão da medida judicial se deu em 8/2/2008, razão pela qual, em 5/12/2007, o recorrente continuou assumindo obrigações junto a terceiros sem cobertura contratual. 
27. Também merece relevo a declaração prestada pela empresa Intersystem do Brasil Ltda., titular dos direitos autorais do software adquirido, no sentido de que o ato de emissão de licenças tinha natureza precária, podendo ser rescindido caso a empresa OSM Consultoria não se sagrasse vencedora do certame e não encontrasse um usuário substituto (peça 235, p. 3, item III) , motivo pelo qual a natureza precária da licença e a possibilidade de revogação (mesmo com a emissão em nome da Funasa) infirmam os argumentos da recorrente no sentido de que a emissão de licença de uso em favor da Funasa seria ato definitivo e irrevogável, exigindo uma atividade probatória no sentido de aferir a vigência das licenças após a anulação do contrato. 
28. Não se pode ignorar a manifestação já contida nos autos e novamente juntada pela recorrente no sentido de que o software teria sido instalado em apenas uma única máquina desktop (peça 235, p. 16) , cuja utilização restou prejudicada pela ausência de técnico da própria OSM, sem qualquer treinamento de servidores para utilização do software por parte da Coordenadoria de Sistemas da Informação ou da Coordenadoria de Recursos Humanos (destinatário final do produto) . 
29. Não é crível que um sistema de tamanha relevância, desenhado para o processamento de banco de dados de 39.994 servidores ativos, 12.276 aposentados e 14.894 pensionistas (peça 1, p. 7) e o acesso por meio de até 100 estações de trabalho, possa se satisfazer com a mera instalação em um único computador desktop, ocorrência que viola flagrantemente os princípios de integridade, segurança e redundância no gerenciamento de bancos de dados, se revelando uma solução altamente frágil para a atividade proposta na forma como implementada no órgão. 
30. Por fim, no que concerne aos documentos colacionados pela recorrente quanto à execução de atividades similares em outros órgãos da Administração (peças 236-242) , cumpre destacar que a demonstração de execução de atividades em outros órgãos da Administração não tem relação com o objeto da tomada de contas especial, qual seja, a apreciação do percentual de execução do serviço de implementação do sistema de informática. 
DA CULPABILIDADE 	DO 	RECORRENTE NA INTERRUPÇÃO DA IMPLEMENTAÇÃO DOS SERVIÇOS CONTRATADOS E DOS EFEITOS DA ANULAÇÃO DO EDITAL E DO CONTRATO 
31. Alega o recorrente que a descontinuidade dos serviços decorreu por fato da Administração, sendo que a ausência de implantação do sistema deveria ser imputada à contratante, não havendo inexecução ou culpa da empresa contratada, uma vez que o software foi devidamente instalado, podendo ser reinstalado pela Administração, uma vez que a propriedade permanece com a Funasa. 
32. Assevera que o critério utilizado no julgamento para quantificação do percentual de execução (3%) seria incompatível com os documentos que comprovariam a entrega de licenças de software e o início de implantação do sistema, atualização legal e tecnológica, com a entrega dos softwares BD Cache 5.2.1, Ensemble 4.0 e o MentoRH 5.0, conforme as cláusulas contratuais, entendendo que a ausência de pagamento importaria enriquecimento sem causa em favor da Administração. 
33. Apresenta o recorrente uma relação de pagamentos feitos às empresas E-BIZ Solutions e Intersystem do Brasil Ltda. que totalizariam o valor de R$ 4.599.449,78, ultrapassando o valor da condenação sofrida pela recorrente (R$ 3.320.292,93) , sendo que a condenação importaria um prejuízo ao particular em montante superior a R$ 15.000.000,00, ao se adicionar a penalidade de multa imposta, em desacordo com os documentos fiscais colacionados pela recorrente. 
34. Afirma o recorrente a ocorrência de atestamento em 2 documentos fiscais, no valor de R$ 3.408.175,00, comprovando a entrega completa dos serviços à Funasa, não podendo ser responsabilizada pela não utilização do software por parte do órgão, apontando a incidência de julgamento análogo ocorrido no Acórdão 1.073/2012-TCU-2ª Câmara, bem como a impossibilidade de imputação de um dano hipotético. 
35. Requer o recorrente a quantificação precisa nos termos do art. 210 do RI/TCU e eventual arquivamento do processo por ausência de pressupostos de constituição e desenvolvimento válidos do processo (art. 212 do RI/TCU) , com a impossibilidade de quantificação do dano causado, com a incidência do julgado contido no Acórdão 1582/2007-TCU-Primeira Câmara. 
36. Afirma a ausência de responsabilidade em relação ao dano observado, uma vez que, na aquisição do software de grande porte, foi observada a atividade de adaptação do software para as necessidades do contrato, com a execução de diversas etapas (auditoria em tecnologia da informação, apresentação de cronograma de implantação, desenho funcional da solução, instalação do software, utilização da plataforma de integração de dados, parametrização, modificação do software contratado, cópia das informações no órgão, adaptação das informações copiadas, testes de funcionamento, apresentação da solução executada, adaptações requeridas pelo contratante, implantação do módulo definitivo e capacitação dos usuários) , sendo que o prazo para a implantação dos serviços seria de 12 meses, sendo necessária a contratação de serviços de implantação e atualização por força do lapso temporal. 
37. Aponta para a obtenção de orçamento por parte da Funasa junto às empresas Fóton Informática S.A., RHyOM Sistemas Ltda. e Headway Consultoria e Comércio em Informática Ltda., para obtenção de preço médio dos serviços e justificar a realização de licitação, tendo sido a empresa surpreendida pela declaração de nulidade da licitação, sem a oportunidade do contraditório e da ampla defesa, ocorrência revertida em sede judicial. 
38. Afirma, ao final, a existência de declaração de servidores da Funasa no sentido de atestar a instalação dos softwares em determinado computador que foi posteriormente removido para a Sala Cofre, não havendo evidências da participação da empresa nas irregularidades cometidas, sendo que os pagamentos correspondem à atividade de entrega e instalação das licenças de software, correspondente ao valor de 50% do contrato. 
Análise 
39. Deve ser destacado que o contrato firmado teve vigência desde sua assinatura (13/3/2007 - peça 2, p. 77) até o momento de sua anulação (27/9/2007 - peça 1, p. 97) , razão pela qual os argumentos relacionados a impossibilidade de implementação do contrato imputáveis à anulação decretada pela Administração devem ser analisadas segundo os elementos colacionados nos autos, especialmente em função do cronograma de instalação do software previsto em contrato. 
40. Ao se observar o cronograma da implementação do software juntado pela recorrente (peça 235, p. 2) , verifica-se que sequer a 2ª etapa de implementação do módulo básico do software havia sido implementada no período de 30/5/2007 a 16/7/2007, estando pendente a implementação de todas as demais fases do projeto (módulo cargo efetivo, módulo cargo/função, módulo cargo extra-quadro e movimentação) , ainda no período de vigência do contrato. 
41. Portanto, não existe culpa exclusiva da Administração na impossibilidade de implementação do software, uma vez que, durante a vigência do contrato, a recorrente deixou de cumprir suas obrigações no sentido da implementação das diversas funcionalidades do software, não podendo se admitir que a mera aquisição de licença junto a terceiros seria suficiente para satisfação das necessidades da Administração. 
42. Ademais, a inexistência de qualquer documentação sobre os softwares adquiridos, mídias de instalação ou métodos de recuperação (peça 81, p. 3) , bem como a necessidade de  disponibilidade de técnico da empresa contratada (peça 81, p. 4) contribuem para que parcela considerável da culpa recaia sobre o recorrente, quanto ao resultado final consistente na impossibilidade de utilização do software, não sendo possível a atribuição de culpa exclusiva da Administração, soçobrando o argumento de possibilidade de instalação posterior do software. 
43. Note-se, portanto, que a entrega de licenças de uso de software é apenas um dos meios para a implementação do resultado final, sendo exigido outros passos necessários para a utilização do software pela Funasa, sendo que o recorrente, por comportamentos próprios (ausência de entrega de módulos no prazo acordado anteriormente à anulação, ausência de mídias de instalação e documentação e a necessidade de apresentação de técnicos da empresa contratada) também foi responsável pelo dano ao erário observado. 
44. A questão da proibição do enriquecimento sem causa derivado da anulação do edital e contrato não deve contaminar a análise do dano ao erário: conquanto as duas pretensões tenham o mesmo fundamento contratual, o enriquecimento sem causa deve ser analisado na esfera própria (acordo realizado pelas partes ou na seara judicial) , uma vez que na pretensão de enriquecimento sem causa deverão ser quantificados os efeitos patrimoniais pretéritos em relação à empresa contratada. 
45. Como apontado no capítulo anterior da presente análise, foi possível observar que a empresa praticou atos após o encerramento do contrato, não podendo a empresa se ver ressarcida de atividades praticadas após o desfazimento da avença, rechaçando, em análise superficial, a possibilidade do reconhecimento da boa-fé, ao menos em relação àqueles pagamentos. 
46. Assim, é na esfera própria que deverá ser debatido o dever de indenizar decorrente do art. 59, parágrafo único, da Lei 8.666/93, uma vez que não existe equivalência necessária entre os pagamentos realizados pela Funasa e a eventual execução parcial e demais prejuízos comprovados. 
47. Do ponto de vista do processo de tomada de contas especial, restou evidenciado que a execução em percentual mínimo (3%) e registrada nos cronogramas de implementação não autoriza qualquer espécie de ressarcimento ao ora recorrente, configurando evidente dano ao erário, devendo eventual discussão de prejuízos assumidos pela empresa ser veiculada em procedimento próprio, não sendo possível invocar uma compensação de créditos. 
48. Importante recordar que o acordo de licenciamento da contratada com o titular do software tinha natureza provisória (peça 235, p. 3, item III) , razão pela qual competia à contratada realizar eventuais procedimentos para a devolução das licenças em função da anulação do contrato, não podendo a empresa, por comportamento desidioso, se beneficiar dos pagamentos realizados pela Funasa, sem a demonstração das tratativas para o desfazimento do negócio jurídico particular. 
49. Ocorre, portanto, que o recorrente busca o reconhecimento da boa-fé após a anulação do contrato, sendo que nenhuma providência foi demonstrada no sentido de mitigação dos prejuízos financeiros decorrentes da contratação anulada: ao revés, a recorrente apenas buscou impor, no seu âmbito de ação, uma situação de fato que lhe pudesse trazer benefícios em momento posterior, em desfavor do Erário. 
50. Assim, os pagamentos realizados pela recorrente no âmbito do contrato devem ser analisados em procedimento próprio, uma vez que deverá ser apreciada a boa-fé nos pagamentos destinados a terceiros, não sendo possível o acolhimento da pretensão de enriquecimento sem causa no procedimento de tomada de contas especial, sobretudo quanto existe um descompasso entre os valores alegadamente pagos a terceiros (R$ 4.599.449,78) em contraste com os valores pagos pelo Poder Público (R$ 3.320.292,93) . 
51. Note-se que os atestamentos indicados em documentos fiscais não guardam relação com a situação de fato identificada no órgão, razão pela qual deve ser dada preponderância aos achados na auditoria final, bem como ao próprio cronograma de execução incompleto, que indicavam a execução em baixíssimo nível que se confunde com inexecução completa. 
52. Não há defeito na quantificação do dano ao erário, uma vez que a inexecução em percentual baixo (3%) implica a condenação em débito integral, correspondente aos valores pagos durante a execução contratual, estando presente os requisitos de desenvolvimento do processo de tomada de contas especial, uma vez que não se confundem os pagamentos realizados pela Administração com os pagamentos feitos pelo contratado em favor de terceiros. 
53. No que tange à alegação de ausência de responsabilidade em relação ao dano observado pela necessidade do lapso temporal de 12 meses para implementação das fases do projeto, é importante observar que a recorrente sequer logrou implementar as fases do projeto em período anterior à anulação do contrato (peça 235, p. 2 - 30/5/2007 a 16/7/2007) , razão pela qual os atrasos experimentados e os danos decorrentes não podem ser imputados exclusivamente à anulação realizada pela Funasa. 
54. Por fim, no que concerne ao contraditório e a ampla defesa debatido pela recorrente, importante notar que eventual violação dos princípios constitucionais no procedimento de anulação não tem relação com o objeto do processo de tomada de contas, devendo ser recordada a existência de decisão judicial posterior que garantiu o contraditório (MS 2007.34.00.042438-6) , conforme já narrado pela recorrente. 
CONCLUSÕES 
55. A demonstração de realização de parcela das atividades consubstanciada nas rotinas de migração de dados e nas comunicações com a Administração Pública revelam a execução de parcela da atividade, sem comprovar a entrega integral do objeto segundo o estado exigido até o momento da interrupção do contrato, sendo que o baixo percentual de execução associado à imprestabilidade das atividades resultantes determinaram a responsabilização da empresa. 
56. Existe responsabilidade da recorrente quando se evidencia a ausência de métodos para a recuperação do software (mídias, documentação e identificação dos equipamentos com a instalação do software) e a impossibilidade de utilização do software sem a presença de técnico da empresa-recorrente, não havendo qualquer resultado útil decorrente da contratação. 
57. Os documentos que indicam pagamentos a terceiros não podem ser associados diretamente à contratação com a Funasa, existindo registro de pagamentos posteriores à data de anulação da avença. Ademais, tanto a expedição de chaves de autorização quanto os boletins de medição, por si só, não comprovam a implementação dos sistemas informáticos no órgão público, e colidem com as evidências posteriores de ausência de formalização de aceite do produto, ausência de medições parciais e finais da implementação do objeto e ausência de relatórios circunstanciados dos serviços realizados. 
58. Não guardam relação com o debate no processo de tomada de contas especial os documentos relacionados à execução da garantia contratual, bem como atividades desempenhadas em outros órgãos da Administração, uma vez que em nada atestam a correta execução da avença até o momento da declaração de nulidade do contrato. 
59. A licença de uso exibida pela recorrente sugere a prática de atos de assunção de obrigações pela recorrente mesmo após a decretação de nulidade do edital e do contrato, indicando comportamento desidioso, buscando impor uma situação de fato que pudesse favorecer a empresa e violando o princípio da boa-fé. No mesmo sentido, o ato de emissão de licenças tinha natureza precária, razão pela qual era exigível da recorrente diligências no sentido do desfazimento do acordo comercial (e não o prosseguimento no pagamento em favor de terceiros e em prejuízo da Administração) . 
60. Verifica-se que, no que concerne a anulação do edital e do contrato, que parcela significativa das atividades de implementação do software estavam atrasadas, tendo sido implementada apenas 3% da 2ª etapa do módulo básico, não sendo possível atribuir a ausência de resultados exclusivamente à declaração de nulidade ocorrida em setembro de 2007, uma vez que a aquisição do software não se confunde com o resultado final pretendido com a contratação. 
61. As questões relacionadas ao enriquecimento sem causa exigem análise na esfera própria, devendo ser produzidas provas específicas quanto a eventuais efeitos patrimoniais pretéritos, buscando analisar a boa-fé na situação da empresa que persistiu na realização de pagamentos a terceiros, mesmo após a declaração de nulidade da avença, sem adotar qualquer medida para a mitigação dos prejuízos da Administração. 
62. Inexiste defeito na quantificação do débito, uma vez que a execução contratual em percentual mínimo e a ausência de resultado útil à Funasa importam a quantificação do débito pela totalidade dos valores pagos em sede contratual. Por fim, não há relevância na discussão da incidência dos princípios do contraditório e a ampla defesa na anulação do contrato, uma vez que não guardam relação com a problemática relativa ao dano ao erário e a parcela de responsabilidade da recorrente. 
PROPOSTA DE ENCAMINHAMENTO 
Deste modo, submete-se à consideração superior a presente análise do recurso de revisão interposto por OSM Consultoria e Sistemas Ltda. contra o Acórdão 4487/2015-TCU-Primeira Câmara, propondo, com base nos artigos 32 e 35, III da Lei 8.443/92, conhecer e negar provimento ao recurso, dando ciência à recorrente e às autoridades indicadas no item 9.12 da decisão que vier a ser adotada'.
5. O Ministério Público concordou com a Serur, nos seguintes termos (peça 377) :
"O deslinde da questão posta nos autos depende, no que diz respeito aos fatos, de proficiência na área de tecnologia da informação. Aos leigos não é possível dizer se os serviços prestados pela empresa OSM, embora pagos pelo gestor, se mostraram imprestáveis a ponto de dar causa à extinção do vínculo contratual e, por conseguinte, à não conclusão do seu objeto e a prejuízo ao erário.
No que diz respeito à matéria de direito, creio haver dois aspectos principais a considerar. O primeiro está relacionado à natureza peculiar do recurso de revisão, de caráter análogo à ação rescisória, cabível, portanto, somente em situações excepcionalíssimas. Sobre isso, nada tenho a acrescentar ao exame realizado pela unidade técnica, que propôs seu conhecimento.
O segundo está relacionado ao ônus da prova quanto à existência ou não da irregularidade que levou à condenação dos responsáveis. Para concordar com a conclusão da instrução, no sentido do não provimento do recurso, é preciso, preliminarmente, abordar esse tema.
Embora possa parecer conclusão óbvia, considero importante frisar que as exigências cabíveis em face da despesa pública contra quem tem e quem não tem o dever de prestar contas são distintas. Se houver dúvida sobre a correção de algum pagamento realizado a terceiros, os esclarecimentos cabíveis devem ser requeridos do gestor responsável e não do terceiro contratado.
É que o dever de prestar contas inverte o ônus da prova, cabendo ao gestor explicar os gastos. A mera dúvida sobre a correção dos dispêndios já representa descumprimento desse dever, atraindo a consequência prevista na lei, vale dizer, a obrigação de reparar o dano presumido.
No que tange ao terceiro contratado, porém, a dúvida não tem consequências. Nos termos da legislação, ele somente poderá ser responsabilizado se houver contribuído para o dano. Sua condenação requer, pois, a produção de prova do dano e da conduta que causou esse resultado.
Não foi por outra razão, a propósito, que o TCU, em recente decisão (Acórdão 1694/2021-TCU-Segunda Câmara) , deu provimento a recurso para excluir empresa contratada da responsabilidade pela reparação ao erário diante da indeterminação acerca da execução do objeto contratado. A condenação passou a recair exclusivamente sobre o gestor. Com efeito, de acordo com o voto relator:
'Conquanto admita que existam falhas e lacunas nos documentos apresentados, considero que há um conjunto consistente de indícios suficientes para ao menos afastar a certeza de que não houve o adimplemento do contrato firmando com a Prefeitura Municipal. E havendo dúvidas, não se pode cogitar a responsabilização de terceiros, no caso pessoa jurídica, que estabelece mero vínculo contratual com a Administração Pública.'
Nesse contexto, é relevante determinar se a situação vertente é caso de dúvida sobre a execução do objeto do contrato ou se é caso de comprovação da inexecução - ou da execução insuficiente - do objeto pela contratada.
Entramos aí naquela discussão de fato que não é acessível a leigos. Nesse caso, o julgador, ou quem tem o dever de formar juízo de valor, deve consultar fontes abalizadas, como o juiz recorre ao perito. Para efeito dessa manifestação, considero que faz as vezes da análise pericial o exame empreendido pela unidade técnica à peça 371, a qual afirma expressamente, mesmo ante os documentos novos trazidos pelo recorrente, que 'restou evidenciado durante o julgamento que o grau de execução das atividades ocorreu em patamar mínimo (3%) , razão pela qual o percentual irrisório associado à imprestabilidade dos serviços contratados foram fundamentos relevantes para a condenação solidária da recorrente' e que 'em termos práticos, as atividades desempenhadas pela recorrente na vigência do contrato não apresentaram um resultado útil na implementação de um sistema de gerenciamento de recursos humanos'. 
Então, partindo do pressuposto dos fatos atestados pela unidade técnica, manifesto-me de acordo com a proposta à peça 371 por considerar que resolve adequadamente as questões de direito postas no caso em exame."
É o Relatório.

André Puppin Macedo (12004/OAB-DF) e outros, representando OSM Consultoria e Sistemas Ltda.

Subprocurador-Geral Lucas Rocha Furtado

RECURSO DE REVISÃO. TOMADA DE CONTAS ESPECIAL. FUNASA. PREGÃO PARA IMPLEMENTAÇÃO DE SOFTWARE CORPORATIVO DE GESTÃO DE RECURSOS HUMANOS, COM INTEGRAÇÃO DA PLATAFORMA EXISTENTE NA ENTIDADE. IRREGULARIDADES NA LICITAÇÃO. DECLARAÇÃO DE NULIDADE DO CERTAME PELA FUNASA. FALHAS APONTADAS NA EXECUÇÃO CONTRATUAL. CONTAS IRREGULARES. DÉBITO. MULTA. RECURSO DE RECONSIDERAÇÃO. NÃO PROVIMENTO. EMBARGOS DE DECLARAÇÃO. REJEIÇÃO. RECURSO DE REVISÃO. CONHECIMENTO. ELEMENTOS DOS AUTOS CAPAZES DE DEMONSTRAR A EXECUÇÃO DE PARTE DO OBJETO ANTERIORMENTE À ANULAÇÃO. PROVIMENTO PARCIAL. REDUÇÃO DO DÉBITO E DA MULTA. CIÊNCIA.

TOMADA DE CONTAS ESPECIAL (TCE)

Secretaria de Recursos (Serur)

Neste processo de tomada de contas especial (TCE) , examina-se recurso de revisão interposto pela OSM Consultoria e Sistemas Ltda. contra o Acórdão 4487/2015-TCU-Primeira Câmara (peça 97) , retificado pelo Acórdão 9248/2017-TCU-Primeira Câmara (peça 203) , com embargos de declaração rejeitados mediante o Acórdão 5540/2015-TCU-Primeira Câmara (peça 118) , todos relatados pelo Ministro Walton Alencar Rodrigues. A decisão foi mantida em julgamentos de recursos de reconsideração e embargos de declaração de relatoria do Ministro Benjamin Zymler (peças 159, 189, 247 e 348) . 
2. A TCE trata de irregularidades no Pregão 55/2006 e no Contrato 9/2007, cujo objeto foi o fornecimento, para a Fundação Nacional de Saúde (Funasa) , de software corporativo de gestão de recursos humanos, com integração da plataforma existente na entidade. A avença, com valor de R$ 13.635.000,00, tinha vigência inicial de 12 meses, prevendo a possibilidade de prorrogação por até 60 meses.
3. Por meio da deliberação inicial, este Tribunal, entre outras medidas, condenou a ora recorrente (contratada para fornecer e implementar o referido objeto) em débito solidário com Paulo Roberto de Albuquerque Garcia Coelho, ex-Coordenador-Geral de Recursos Logísticos da entidade, no montante de R$ 3.320.292,93 (quantia referente a datas de 2007) , aplicando-lhe ainda multa individual com base no art. 57 da Lei 8.443/1992, no valor de R$ 250.000,00. 
4. Em decorrência das diversas irregularidades verificadas, também foram impostas multas, com base no art. 58, II, da mesma lei, ao próprio Paulo Roberto de Albuquerque Garcia Coelho, a Paulo Sandoval Júnior, ex-Coordenador-Geral de Modernização e Sistemas de Informação, a Válber Gonçalves Faustino, ex-Pregoeiro, e a Eduardo Tarcísio Brito Targino, ex-Presidente da Comissão Permanente de Licitação e ex-Pregoeiro.
5. Como ponto de partida para o presente exame, considero interessante que se compreenda melhor as irregularidades identificadas no Pregão 55/2006 e no Contrato 9/2007. Para isso, transcrevo, a seguir, trechos da matriz de responsabilização anexada a uma das instruções da SecexSaúde na primeira etapa deste processo (peça 82, p. 37-41) , em que foram expostas as irregularidades atribuídas aos responsáveis, com fundamento nas informações do Relatório de Auditoria Interna Funasa 2007/054 (peça 1, p. 5-24) e do Relatório Final do PAD Funasa 25100.039941/2007-11 (peça 2, p. 3-53) : 
"Responsável: Paulo Roberto de Albuquerque Garcia Coelho (CPF 464.092.461-53) , Coordenador Geral de Recursos Logísticos (CGLOG) , e de Diretor Substituto do Departamento de Administração (DEADM) da Funasa (peça 2, p. 23-24) 
Conduta: Na qualidade de Coordenador Geral da CGLOG e de substituto do Diretor do DEADM (portanto, ordenador de despesas) foi responsável por ter autorizado a realização de processo licitatório para a aquisição de software objeto desta TCE, em que se constataram as seguintes irregularidades: a) definição de critérios para a formação do preço; b) a ausência de parâmetros para comparação e validade da estimativa de preço; c) ausência de estudos técnicos preliminares para caracterização de motivação e prioridade da contratação e que evidenciasse a melhor opção para atendimento da demanda; d) direcionamento e superfaturamento do objeto da licitação; e) não participação da área de Recursos Humanos na definição do modelo da solução tecnológica; e f) falta de efetividade da contratação. 
Além da autorização para realização do certame, na qualidade de Ordenador de Despesas, recai sobre o agente a responsabilidade pela homologação do Pregão 55/2006 e por ter assinado o contrato com a empresa vencedora do certame, não obstante a incidência de todas as irregularidades do processo licitatório, com a agravante de essas irregularidades terem sido apontadas pela Procuradoria da Funasa, o que deu oportunidade a que esse agente conduzisse o processo de forma regular e, mesmo assim, não o fez.
Cabe ao gestor ainda a responsabilidade primordial por ter afastado a área técnica a que se destinava o software (a área de recursos humanos) , demonstrando inusitada segurança quando da imposição da contratação do sistema - e de suas inúmeras funcionalidades adicionais - sem ter considerado necessária a participação do usuário final do software. Quando menos, é razoável concluir que a participação da área técnica (CGRH) possivelmente impediria que a contratação se desse da forma como feita, pois seria a destinatária do bem contratado.
Ademais, imputa se ao Sr. Paulo Roberto a responsabilidade por ter contribuído para a contratação sem lastro orçamentário, com a utilização de Programas de Trabalho para executar despesas distintas de seus objetivos, bem como a responsabilidade pela assinatura, execução e pagamento do contrato sem oferecimento de garantia contratual por parte da contratada.
Responsável: Empresa OSM Consultoria e Sistemas Ltda. [autora do recurso em análise]
Conduta: A empresa não realizou a implantação do software ou realização de treinamentos objetos do Contrato 09/2007, embora tenha ocorrido por parte da Funasa o pagamento das notas fiscais 88, 104 e 112, de 2007.
Responsável: Válber Gonçalves Faustino (CPF 805.339.221-00) , exerceu a função de pregoeiro no Pregão 55/2006, nomeado conforme a Portaria Funasa 107/2006.
Conduta: Em que pese constasse no processo licitatório pareceres contendo sugestões e recomendações da Procuradoria Geral Federal (Parecer 906/PGF/PF/FUNASA/2006 e no Despacho 4056/PGF/PF/FUNASA/2006) , o agente público Válber Gonçalves Faustino não atuou no sentido de sanear os pontos questionados e tampouco registrou justificativa, em tempo hábil, acerca dos motivos pelos quais teria se omitido diante dos questionamentos. Foi ouvido também pelo fato de ter permitido que outras pessoas utilizassem o sistema para executar suas atribuições, fazendo uso de sua senha de acesso, que era de sua inteira responsabilidade, contrariando o art. 3º, §§ 1º, 4º e 5º, do Decreto 5.450/2005, bem como os princípios da moralidade e da probidade administrativa elencados no art. 3º, da Lei 8.666/1993. Foi chamado ainda em audiência por ter dado prosseguimento ao certame no qual se constataram ausentes diversos requisitos técnicos e formais.
Responsável: Eduardo Tarcísio Brito Targino (CPF 297.014.061-68) , atuou no Pregão 55/2006 na qualidade de Presidente da Comissão Permanente de Licitação e também como Pregoeiro, conforme Portarias Funasa 106 e 107, de 14/9/2006.
Conduta: Ao Sr. Eduardo Tarcísio Brito Targino foi atribuída a responsabilidade pela adjudicação do Pregão 55/2006 sem qualquer justificativa formal, uma vez que não constava como pregoeiro responsável pela realização daquele certame, ignorando pareceres da procuradoria e determinação do Presidente da Funasa constante do Memorando GABPR/283, de 21/12/2006, em descumprimento ao art. 43, VI, da Lei 8.666/1993. Cabe a responsabilidade pela autorização para que terceirizados que trabalhavam na comissão de licitação operassem pregões utilizando a senha de acesso de sua responsabilidade, em flagrante inobservância das normas regulamentares e da legislação pertinente, contrariando o art. 3º, §§ 1º, 4º e 5º, do Decreto 5.450/2005, bem como os princípios da moralidade e da probidade administrativa elencados no art. 3º, da Lei 8666/1993. Outro ponto sobre o qual o agente foi ouvido em audiência diz respeito a ter dado prosseguimento e não ter imposto qualquer óbice à realização do referido certame no qual estavam ausentes requisitos técnicos e formais.
Responsável: Paulo Sandoval Júnior (CPF 218.116.281-68) , Coordenador Geral de Modernização e Sistema de Informação.
Conduta: O Sr. Paulo Sandoval Júnior foi o responsável formal pela elaboração do Pedido de Bens e Serviços (PBS) 27/2006-Coinf e o Termo de Referência que ensejaram a abertura e a realização do Pregão 55/2006. O mencionado termo continha especificações que levaram ao direcionamento da contratação para o Sistema de Gestão de Recursos Humanos Mentorh, de propriedade da empresa OSM Consultoria e Sistemas Ltda., vencedora do certame, contrariando os princípios da igualdade, da probidade administrativa, do julgamento objetivo e da moralidade elencados no art. 3º, da Lei 8.666/1993. 
O cargo ocupado pelo Sr. Paulo Sandoval era subordinado hierarquicamente ao Diretor do Departamento de Planejamento e Desenvolvimento Institucional (Depin) , entretanto o coordenador em foco não submeteu o Termo de Referência a seu superior para análise e autorização, optando por encaminhá-lo diretamente para o Coordenador Geral de Recursos Logísticos (Sr. Paulo Roberto de Albuquerque Garcia Coelho) , ignorando o procedimento regular da tramitação do Processo, assumindo, dessa forma, a responsabilidade pelo Pedido de Bens e Serviços (PBS) 27/2006 Coinf e pelo Termo de Referência que promoveu a realização do Pregão 55/2006 e a consequente contratação irregular (Contrato 09/2007) ."
6. Destaco que, após as deliberações deste Tribunal (julgamento das contas especiais, de embargos de declaração e de recursos de reconsideração) , nenhuma dessas irregularidades, que levaram às mencionadas condenações, foi afastada.
7. Entendo ser igualmente relevante para a análise do recurso de revisão fazer um registro mais detalhado de uma das constatações de irregularidade grave pela auditoria interna da Funasa, que embasou a conclusão pela inexistência de competição e pelo direcionamento da licitação. Verificou-se, à época, que, na realidade, as três empresas que participaram do pregão apresentaram propostas com o mesmo software, o Mentorh, o qual tinha a ora recorrente, a empresa OSM Consultoria, como detentora exclusiva da marca e do uso, conforme certificado de registro de marca pelo Instituto Nacional de Propriedade Intelectual (Inpi) . Reproduzo, na sequência, excerto do relatório da auditoria interna (peça 1, p. 13) :
"c) Ausência de parâmetros para comparação e validade da estimativa de preços. 
3.3.2.3 A alegada caracterização de fornecimento de bem comum, não se sustentou, ao passo em que, verifica-se pela análise dos dados das propostas, que as 3 (três) participantes do certame, INFOX Tecnologia da Informação LTDA; FOTON Informática S.A. e OSM Consultoria e Sistemas LTDA, apresentaram como produto o mesmo software, qual seja, o MENTORH - Sistema de Gerenciamento de Recursos Humanos, de acordo com as informações a seguir. Conforme Certificado de Registro de Marca n° 821062204, de 31.7.2001, fornecido pelo Instituto Nacional de Propriedade Intelectual - INPI (fls. 399) , é atestada a concessão do registro para garantia da propriedade e uso exclusivo, do software MENTORH à OSM Consultoria e Sistemas LTDA. 
3.3.2.3.1 Na estimativa de preços, a empresa Ryon apresentou cotação especificando o seu produto como o software SIGESP - Sistema de Gestão de Pessoal, software que, na verdade, trata-se da versão anterior do MENTORH. Já a empresa Fóton não identificou o software ofertado, porém, como na sua proposta oferecida no pregão especificou o MENTORH, conclui-se que a cotação na fase de estimativa referia-se ao mesmo aplicativo. A cotação da empresa Headway não especificou o software. Tal proposta (fls. 125/126) apresenta flagrantes impropriedades na sua apresentação, visto não estar em papel com timbre ou identificação da empresa e em formato de apresentação que seria definido posteriormente no edital, inclusive, com menção de Termo de Vistoria. De todo modo, em contato telefônico com a empresa, por intermédio do Sr. Ricardo Gouvêa, no dia 14.9.07 foi informado à esta Auditoria que a empresa não possuía software próprio para atender à solução de gestão de RH requerida, necessitando para tanto, utilizar o software da empresa OSM caso houvesse a celebração contrato com tal fim. Foi solicitada a oficialização de tal informação por intermédio de mensagem de correio eletrônico de 14.9.07, reiterada em 19.9.07, porém sem atendimento até o presente momento. Por fim, a empresa INFOX também não especificou o software em sua proposta, mas, igualmente, em contato telefônico com a empresa, o Sr. Wilian, informou a utilização do produto da empresa OSM. Também não houve a oficialização solicitada por intermédio de correio eletrônico.
3.3.2.3.2 Portanto, tanto na pesquisa para estimativa de preços quanto na realização do pregão, inexistiram outras opções de mercado que caracterizassem o bem como comum e servissem para definição de parâmetros visando a efetiva comparação de preços, ou seja, a empresa OSM Consultoria é proprietária da marca e do uso do software MENTORH e, todas as empresas que apresentaram propostas, ofereciam o mesmo produto para atender à demanda desta FUNASA, sendo evidenciada assim a inexistência de competitividade no certame e de direcionamento para a aquisição, visto que somente um produto atenderia ao especificado no Termo de Referência." (Grifos acrescidos) .
8. As diversas irregularidades graves identificadas na concepção e na condução do Pregão 55/2006 levaram a Funasa a declarálo nulo em 27/9/2007 (peça 1, p. 97) , com a consequente anulação também do contrato (nos termos do art. 49, § 2º, da Lei 8.666/1993) , que havia sido firmado em 13/3/2007.
9. Como mostrado acima, o débito imputado à ora recorrente corresponde a pagamentos realizados com amparo no contrato, sem a correspondente implementação dos softwares. Essa questão será tratada com o devido detalhamento mais adiante.
II
10. Quanto à admissibilidade, manifesto minha concordância com a decisão monocrática do primeiro relator, Ministro José Múcio Monteiro (peça 272) , no sentido de conhecer do recurso, porquanto cumpridos os requisitos previstos na legislação.
11. No mérito, adianto que concordo com a essência da análise da unidade técnica, ratificada pelo Ministério Público, apesar de registrar pequena divergência, pois, em vez da negativa de provimento, entendo ser adequado o provimento parcial, para a dedução, do valor total do débito, de pequena parcela de R$ 34.087,50 (valor de 27/3/2007) , como explicarei mais adiante. Não obstante, acrescento as análises e conclusões dos pareceres precedentes às razões de decidir que passo a apresentar, no que não forem discordantes.
III
12. Conforme afirmei acima, o Pregão 55/2006 foi declarado nulo pela própria Funasa em 27/9/2007, após conclusão de que havia irregularidades graves, que abrangiam, entre outras ocorrências, direcionamento e superfaturamento do objeto da licitação, falta de efetividade da contratação, ausência de estudos técnicos preliminares para caracterização de motivação e prioridade da contratação, bem como falhas na definição de critérios para a formação do preço. 
13. Na minha compreensão, para que este Tribunal decida sobre o recurso de revisão interposto pela empresa OSM Consultoria e Sistemas Ltda., além da análise relativa à adequação da condenação em débito (que se fundamentou na realização do pagamento sem que o objeto tenha sido cumprido) , o presente exame deve observar, adicionalmente, o estabelecido na Lei 8.666/1993, art. 59, parágrafo único, vigente à época dos fatos (por se tratar de caso de declaração, pelo Poder Público, de nulidade de licitação, e por consequência do contrato) :
"Art. 59. A declaração de nulidade do contrato administrativo opera retroativamente impedindo os efeitos jurídicos que ele, ordinariamente, deveria produzir, além de desconstituir os já produzidos.
Parágrafo único. A nulidade não exonera a Administração do dever de indenizar o contratado pelo que este houver executado até a data em que ela for declarada e por outros prejuízos regularmente comprovados, contanto que não lhe seja imputável, promovendo-se a responsabilidade de quem lhe deu causa." (Grifos acrescidos) .
14. Diante dessa regra, desde que, por óbvio, a contratada não tenha dado causa aos prejuízos, o Poder Público deve indenizá-la pelo que foi executado, e por outras perdas comprovadas, até o momento da declaração de nulidade. Essa regra tem como objetivo principal preservar a parte do contrato que tenha sido cumprida regularmente, resguardando a contratada de eventual prejuízo indevido por atos irregulares de que não tenha participado.
15. Apenas a título de registro, esclareço que essa questão foi objeto de consulta formulada pelo então Ministro de Estado das Comunicações. No âmbito do TC-Processo 006.035/2007-0, foi esclarecido, por meio do Acórdão 1904/2008-TCU-Plenário, de relatoria do Ministro Raimundo Carreiro, que: 
"9.3. caso a anulação ocorra posteriormente à assinatura do contrato, este deverá ser anulado, visto que a nulidade da licitação induz à nulidade do contrato, nos termos do art. 49, § 2º, da Lei nº 8.666/93, garantido o direito ao contraditório e à ampla defesa dos interessados, de acordo com o § 3º do citado artigo. Deve ser observada, também, a necessidade de se indenizar o contratado, cuja avença foi anulada, pelo que houver executado e demais prejuízos que não lhe sejam imputáveis, como preceitua o art. 59 da referida lei;" (Grifos acrescidos) .
16. Minha única discordância em relação à análise da Serur é sobre esse assunto. Ao contrário da unidade técnica, que afirma que o dispositivo legal não deve ser aplicado na apuração do débito no âmbito do controle externo, penso que, para cumprir suas competências constitucionais, cabe a esta Corte observar toda a legislação que dispõe sobre dispêndio de recursos federais. O referido parágrafo estabelece o que é devido ao contratado em caso de nulidade de avença administrativa e, a meu ver, não há impedimento algum para que isso também seja ponderado na apuração do débito, desde que haja, nos autos, informações suficientes para isso.
17. Dessa forma, entendo que as questões centrais da presente análise consistem em apurar se os pagamentos feitos à empresa foram proporcionais ao objeto efetivamente entregue e também verificar se há a devida demonstração documental de despesas relacionadas ao objeto que tenham sido regularmente feitas pela contratada até a declaração de nulidade. Por força da lei, ela faria jus a esses valores, que teriam que ser abatidos do débito.
IV
18. Para compreender melhor como se deu a execução do contrato, creio ser apropriado apresentar histórico do seu andamento desde sua celebração em 13/3/2007, conforme elementos contidos nos autos, sem perder de vista que a anulação ocorreu em decorrência de irregularidades graves presentes desde a elaboração do edital.
19. De acordo com o Termo de Referência (peça 57, p. 11) , que fazia parte do edital, era de 30 dias corridos o prazo para o aceite definitivo da solução fornecida: 
"18.2. A solução completa, com todos os itens obrigatórios deverá ser entregue e instalada em até 30 (trinta) dias corridos, contados a partir da assinatura do contrato.
18.3. A migração dos dados deverá ser concluída em até 30 (trinta) dias corridos, contados a partir do aceite definitivo da solução ofertada." (Grifos acrescidos) .
20. Também conforme o Termo de Referência (peça 57, p. 17-18) , o objeto abrangia a implementação do software de gestão corporativa de recursos humanos e de plataformas de integração e de gestão do conhecimento com inteligência artificial. 
21. Além disso, é essencial que fique claro que, como a própria recorrente reconhece expressamente em sua peça recursal (peça 226, p. 27-28) , era indispensável a realização de adaptações nos softwares, sem as quais não seria possível seu uso efetivo pela Funasa. Portanto, não teria utilidade prática alguma a instalação de programas sem a devida parametrização e a modificação para sua adequação às exigências e à realidade da entidade. A propósito, esses requisitos estão minuciosamente descritos em extenso trecho do Termo de Referência, nos itens 3 a 3.3 (peça 57, p. 19-63) , estando também incluídos no cronograma de implementação (peça 1, p. 124) proposto pela OSM e aprovado pela fundação pública (conforme e-mails de peça 228, p. 5, 8 e 9, e Ofício da própria OSM, peça 1, p. 123) . Em razão da quantidade de ajustes e testes a serem efetuados, esses procedimentos demandariam necessariamente longo período para serem finalizados.
22. Os requisitos incluíam inúmeros detalhes sobre a gestão de recursos humanos e geração de folha de pagamento relativos a 39.994 servidores ativos, 12.276 aposentados e 14.894 pensionistas, segundo consta no Relatório de Auditoria Interna da Funasa (peça 1, p. 7) . Para que se tenha uma ideia mais clara da quantidade de dados a serem tratados, assinalo que compreendiam as informações sobre a servidores ativos e inativos, seus dependentes, instituidores e beneficiários de pensões especiais, comissionados sem vínculo efetivo e requisitados, tratando de pensão alimentícia, da cessão e requisição de servidores, movimentação, controle de cargos efetivos e comissionados, vantagens pessoais, histórico pessoal, férias, controle de frequência, benefícios, entres vários outros. 
23. Quanto aos valores do contrato e às condições de pagamento, assinalo, a princípio, que sua cláusula quinta (peça 1, p. 65-66) previa que "a entrega e instalação das licenças dos softwares" corresponderiam "a 50% (cinquenta por cento) do valor do contrato". A prestação dos serviços técnicos e treinamento equivaleriam a 30% e os serviços de garantia de atualização legal e tecnológica, a 20%.
24. A esse respeito, como já havia sido mencionado na instrução da SecexSaúde (peça 77) na fase inicial desta TCE, é necessário destacar as informações adicionais que constam dos autos, visto que, antes da abertura da licitação, a ProcuradoriaGeral Federal (PGF) que atua junto à Funasa havia feito questionamentos sobre diversos pontos do edital (relativos à necessidade da contratação, condições de pagamento, execução dos serviços, entre outros) , mediante o Parecer 906, de 8/6/2006, e do Despacho 4056, de 13/12/2006 (peça 1, p. 47-53) . Quanto aos prazos e forma de pagamento, ponderou o seguinte:
"10. À fls. 53, o termo de referência regula que a 'solução completa, com todos; os itens obrigados deverão ser entregue e instalada em até 30 (trinta) dias corridos, contados a partir do contrato'. Frente a essa informação, questiona-se a Administração sobre as condições de pagamento, fls. 58, onde se afirma que o pagamento do software será feito em quatro parcelas. Ora, se em trinta dias o programa já deverá estar devidamente instalado e presumivelmente funcionando, qual a razão para o pagamento parcelado?
11. Nesse item das condições de pagamento, fls. 58, está também dito que haverá pagamento de serviços técnicos e treinamento que serão pagos em doze parcelas mensais. Pergunta-se: se o programa vai ser instalado em trinta dias, se nessa instalação já estão compreendidos os serviços necessários para instalação, quais serviços técnicos seriam esses de que fala esse item a serem remunerados mensalmente? Não há descrição nos autos desses serviços, o que nos leva a racionar que eles não existem." (Grifos acrescidos) .
25. As repostas aos questionamentos feitos pela PGF foram apresentadas por meio do Despacho 64, de 14/12/2006 (peça 1, p. 56-59) , subscrito por Paulo Sandoval Júnior (então Coordenador-Geral da CGMSI/Funasa) . Nesse documento, constam informações que não estavam presentes no edital ou no contrato.
26. Acerca das dúvidas transcritas acima, o então dirigente respondeu que "é justo que se pague os valores correspondentes à entrega e instalação dos sistemas tão logo elas ocorram. A opção por pagar em 4 (quatro) parcelas, além de atender ao orçamento, é também uma questão de zelo, já que a solução a ser adquirida é de razoável complexidade funcional e requer mais tempo para implantação, testes, parametrizações e validação". (Grifos acrescidos) .
27. Afirmou também que "os serviços técnicos são relativos à implantação definitiva da aplicação. Estão incluídos os serviços de conversão de dados, complementação destes dados quando for necessário, suporte técnico, apoio aos usuários, especificações e serviços de integração e testes. Estes serviços ocorrerão durante toda a fase de implantação, que será modular, e estão previstos para durarem até 12 meses". (Grifos acrescidos) .
28. Além disso, apresentou a seguinte planilha orçamentária:
	Ano: 2007
	total
	fev
	mar
	abr
	mai
	jun
	jul
	ago
	set
	out
	nov
	dez

	Software
	50%
	12,5%
	12,5%
	12,5%
	12,5%
							
	Treinamento
	30%
	2,7%
	2,7%
	2,7%
	2,7%
	2,7%
	2,7%
	2,7%
	2,7%
	2,7%
	2,7%
	2,7%

	Garantia
	20%
	1,8%
	1,8%
	1,8%
	1,8%
	1,8%
	1,8%
	1,8%
	1,8%
	1,8%
	1,8%
	1,8%

29. Dessa forma, a despeito de essas informações não constarem do edital, o teor das respostas leva à conclusão de que o pagamento atinente à implementação do software (50% do valor total do contrato) seria feito em quatro meses, à medida da efetiva instalação e adaptação. Apesar da previsão contratual de finalização em 30 dias, admitiu-se que a entrega do produto principal da avença seria feita somente após quatro meses, em virtude de sua complexidade. Em seguida, restariam serviços como conversão de dados, suporte técnico, serviços de integração e testes, que seriam finalizados em até 12 meses.
30. Está patente a falta de planejamento e organização na condução da licitação pelos mencionados responsáveis da Funasa condenados neste processo. De forma contraditória, o edital e o contrato previram os 30 dias para a implementação, mas os pagamentos seriam feitos em 4 meses, pois esse seria o prazo supostamente razoável para a conclusão da parte principal do contrato. 
31. Ademais, não foi esclarecido o porquê de alguns serviços que deveriam fazer parte do objeto principal - relativos à parametrização e adaptação dos softwares necessários para o uso efetivo pela Funasa (conversão de dados, serviços de integração e testes) - ainda seriam feitos em período posterior, ao longo de 12 meses. Outro contrassenso é a indicação, na planilha orçamentária, do segundo item como "Treinamento", o que reforça a ideia de que estariam incluídos, no item "software", todos os serviços de adequação para implementação completa das soluções, permitindo sua utilização pela Funasa.
V
32. Pois bem. O contrato havia sido formalizado em 13/3/2007. Até a anulação em 27/9/2007, mais de 6 meses após seu início, tinham sido pagos à empresa R$ 3.320.292,93, sendo:
a)  R$ 1.509.224,06, Ordem Bancária 2007OB903326, de 27/3/2007, (peça 1, p. 130) , correspondente à nota fiscal 88, de 21/3/2007 (peça 1, p. 131) , R$ 1.704.375,00 atinente à parcela 1/4 do fornecimento e instalação de licenças dos softwares;
b)  R$ 1.811.068,87, Ordem Bancária 2007OB906265, de 22/5/2007, (peça 1, p. 132) , relativos à nota fiscal 104, de 2/4/2007, no valor de R$ 340.875,00, referente a serviços técnicos e treinamento, de março de 2007, e à garantia de atualização e tecnológica (peça 1, p. 10, 132 133) ; e à nota fiscal 112, de 19/4/2007, no valor de R$ 1.704.375,00, alusiva à parcela 2/4 do fornecimento e instalação de licenças dos softwares (peça 1, p. 134) .
33. Conforme o relatório de Auditoria Interna da Funasa (peça 1, p. 10) , os atestos de liquidação dessas despesas foram feitos por Paulo Sandoval Júnior, então Coordenador-Geral de Modernização e Sistema de Informação (peça 231, p. 2 e 4) . 
34. De acordo com os elementos dos autos, sobretudo do cronograma de implementação de 30/5/2007 (peça 1, p. 124) , proposto pela OSM e aprovado pela Funasa (conforme e-mails de peça 228, p. 5, 8 e 9, e Ofício da própria OSM, peça 1, p. 123) , as seguintes atividades (quase todas preliminares) foram realizadas pela ora recorrente (peço licença para reproduzir, com adaptações, a tabela da instrução de peça 77) :
	Tarefas descritas no documento
	Conclusão
	Início
	Término
	Prazo conclusão

	Assinatura do contrato
	100%
	13/3/2007
	13/3/2007
	1 dia

	Reunião de início dos trabalhos
	100%
	16/3/2007
	16/3/2007
	1 dia

	Preparação do ambiente operacional
	100%
	16/3/2007
	16/3/2007
	1 dia

	Instalação do banco de dados e EAI
	100%
	19/3/2007
	19/3/2007
	1 dia

	Instalação de aplicativos
	100%
	19/3/2007
	19/3/2007
	1 dia

	Adequação do Mentorh ao padrão visual da Funasa
	100%
	26/3/2007
	3/4/2007
	7 dias

	Apresentação da equipe de RH
	100%
	13/4/2007
	13/4/2007
	1 dia

	Solicitação formal dos dados de Siape para conversão
	100%
	13/4/2007
	13/4/2007
	1 dia

	Reunião de acompanhamento
	100%
	19/4/2007
	19/4/2007
	1 dia

	Reunião de acompanhamento
	100%
	23/4/2007
	23/4/2007
	1 dia

	Reunião técnica
	100%
	2/5/2007
	2/5/2007
	1 dia

	Apresentação do Plano de Implementação
	100%
	23/5/2007
	23/5/2007
	1 dia

	Aprovação do Plano de Implementação
	100%
	24/5/2007
	28/5/2007
	3 dias

	Reunião de apresentação grupo de trabalho e do Mentorh
	100%
	29/5/2007
	29/5/2007
	1 dia

	Etapa 2 - Implementação - módulo básico
	3%
	30/5/2007
	16/7/2007
	34 dias

35. Este é o resumo das principais atividades que teriam sido realizadas:
a)  16/3/2007: reunião entre representantes da Funasa e da OSM;
b)  19/3/2007: instalação do banco de dados e de aplicativos;
c)  26/3 a 24/5/2007: "procedimentos iniciais", que consistiram em reuniões, na adequação do programa ao padrão visual da Funasa, entre outros (não foram feitas a "análise da documentação" e o "desenvolvimento das rotinas de conversão") ;
d)  23 a 28/5/2007: Apresentação e aprovação do plano de implementação;
e)  29/5/2007: Reunião de apresentação do grupo de trabalho;
f)  30/5 a 16/7/2007: Etapa 2 - Implementação - módulo básico (foi realizado apenas 3% desse serviço) .
36. A seguir, estão relacionadas as atividades que ainda não tinham sido efetivadas quando da declaração de nulidade do contrato, com a previsão de finalização da última etapa (1º módulo definitivo) até o dia 23/8/2007:
	Tarefas descritas no documento
	Conclusão
	Dias para execução
	Condição

	Análise da documentação
	0%
	5 dias
	Atrasada

	Desenvolvimento das rotinas para conversão
	0%
	5 dias
	Atrasada

	Etapa 3 - Implementação - módulo cargo efetivo
	0%
	28 dias
	Atrasada

	Etapa 4 - Implementação - módulo cargo/função
	0%
	 25 dias
	Atrasada

	Etapa 5 - Implementação - módulo cargo extra-quadro
	0%
	 25 dias
	Atrasada

	Etapa 6 - Implementação - módulo cargo movimentação
	0%
	 25 dias
	Tarefa Futura

	Reunião para definição das próximas etapas - módulos
	0%
	1 dias
	Tarefa Futura

	Etapa 7 - Implementação do 1º módulo definitivo
	0%
	 25 dias
	Tarefa Futura

37. Esse relato mostra, portanto, que somente 3% da implementação de apenas um dos 6 módulos dos programas haviam sido concluídos. Todos os demais serviços e atividades eram preparatórios e preliminares à efetiva materialização do objeto. Diante desses dados, entendo não restar dúvida de que os pagamentos efetuados, no valor de R$ 3.320.292,93, equivalentes a mais de 24% do total previsto para o contrato (R$ 13.635.000,00) , não refletiram, em absoluto, os produtos entregues ou os resultados efetivamente alcançados. 
38. Destaco que, além dos elementos colhidos do citado cronograma de implementação, na primeira fase deste processo, foi realizada, por determinação do relator original, diligência à Funasa, com o intuito de sanear o processo em relação "à verificação da possibilidade de utilização do software fornecido pela OSM e à identificação do nexo causal das condutas dos responsáveis em relação ao suposto débito".
39. Em resposta, a Funasa forneceu as informações resumidas na sequência (peça 81, mediante o Despacho 051, subscrito pela então Coordenadora Geral da CGMTI - Substituta) . Destaco que esses elementos - que, embora tenham sido fornecidos em 22/6/2014, trouxeram dados relevantes contidos em Nota Técnica de 5/11/2007 (da época das ocorrências)  - são, de fato, coerentes com o retratado no cronograma de implementação, confirmando que, se houve a implementação do objeto do contrato, ela ocorreu em quantidade insignificante.
40. A mencionada Nota Técnica 007/2007, da CGMSI foi trazida aos autos pelo próprio recorrente (peça 235, p. 16) e apresenta o seguinte conteúdo:
"Em resposta ao memorando n° 006/2007 - Portaria nº 197/2007/Audit/Presi, vimos informar a respeito dos questionamentos:
O software foi instalado em uma máquina desktop, disponibilizada pela Funasa, pelos técnicos da OSM no mês 05/2007. Posteriormente a máquina foi desligada e transferida para a sala cofre, momento em que os técnicos da rede ficaram aguardando a presença de um técnico da empresa para religar o equipamento. Quanto à disponibilização para acesso do CGERH, não temos conhecimento que o mesmo tenha acontecido;
Não houve treinamento para os técnicos da CGMSI e não temos como informar sobre a CGERH."
41. Há, portanto, a informação de que "o software" (não se esclarece se foram todos eles ou apenas um) foi instalado em um computador da Funasa, que foi transferido para a sala-cofre até que algum técnico da OSM reiniciasse as atividades, o que não ocorreu.
VI
42. Diante do panorama descrito, e tendo em vista o disposto no aludido art. 59, parágrafo único, da Lei 8.666/1993, passo a verificar, nos autos, se houve valores comprovada e regularmente despendidos pela contratada no objeto da avença até o momento da declaração de nulidade. Esse exame incluirá também os argumentos recursais.
43. No que concerne à tentativa de comprovação do cumprimento do objeto, em linhas gerais, a recorrente argumenta, com base em documentação acostada ao recurso, que: (i) os documentos colacionados demonstrariam a execução dos serviços contratados e dos pagamentos respectivos; (ii) a culpabilidade da recorrente deveria ser afastada em virtude da descontinuidade dos serviços por fato da Administração, que o software foi instalado e sua propriedade permanece com a Funasa.
44. Primeiro, quanto à alegação de que houve a execução dos serviços, é interessante ressaltar novamente que, conforme já explicado, não há provas de que houve a instalação dos softwares ainda não adaptados (não se comprovou nem mesmo a instalação que pode ter ocorrido em um único computador, segundo informações da Funasa, em resposta à diligência) . Reitero que a entidade relatou que: não houve entrega de mídias de instalação ou metodologia de restauração, documentos ou produtos do Contrato 09/2007; o equipamento em que supostamente houve a instalação ficou inoperante por longo período, aguardando técnico da empresa; e não há documentos relativos ao recebimento e guarda dos produtos pela Funasa. A esse respeito, observo ainda que, de acordo com a Serur, os programas que seriam implementados seriam utilizados por até cem estações de trabalho. 
45. Além do mais, como já esclarecido neste voto, o pagamento estava condicionado não somente à instalação dos programas, mas à sua completa implementação. Para o pagamento das quatro parcelas alusivas aos softwares, não bastava ter o licenciamento, sem que o programa tivesse sido instalado e adaptado às demandas da Funasa.
46. Anoto também que, a rigor, os pagamentos não foram precedidos de procedimentos aptos a atestar a execução dos serviços, o que viola as disposições legais aplicáveis ao Administrador Público (Lei 4.320/1964 e Lei 8.666/1993) e a Cláusula Nona do Contrato 9/2007, que previa, entre as responsabilidades da contratada, a elaboração de relatório contendo os quantitativos mensais de cada um dos serviços realizados, além dos procedimentos aplicáveis às medições, previamente a cada desembolso (peça 1, p. 71-72) . Observo que os atestos constantes dos autos (peça 231, p. 2 e 4) , que apenas indicam, de forma lacônica, a instalação de um quarto dos softwares, foram realizados pelo já mencionado Paulo Sandoval Júnior, então Coordenador-Geral de Modernização e Sistemas de Informação da Funasa, cujas contas foram julgadas irregulares neste processo, tendo-lhe sido aplicada multa.
47. Assim como a Serur, entendo que não pode ser acolhida a alegação da OSM, que afirma que incorreu em custos referentes ao contrato (que foi anulado em 27/9/2007) amparando-se em notas fiscais emitidas em 14/12/2007 (peça 229, p. 4) e 4/12/2007 (peça 229, p. 5) , nos valores de R$ 1.974.020,47 e R$ 1.955.120,20, respectivamente. Além de serem posteriores à declaração de nulidade (quando, por óbvio, o contrato não mais vigia) , sequer há a indicação nesses documentos fiscais de que se trata de serviços relacionados com a Funasa, tampouco com a avença sob análise.
48. Percebo outra incoerência, que é secundária, mas também não está esclarecida. Além das notas fiscais serem de dezembro de 2007, verifico que as transferências bancárias para a E-Biz Solution S/A Soluções Tecnológicas (peça 229, p. 2-3) , que teriam sido feitas para a aquisição dos softwares originais que seriam adaptados para a Funasa, foram realizadas em 4/4/2007, 26/4/2007 e 29/5/2007. Portanto, todas ocorreram já após o primeiro pagamento feito pela fundação pública para a OSM, que ocorreu em 27/3/2007 (referente a nota fiscal de 21/3/2007) , no valor de R$ 1.509.224,06. 
49. Além disso, a título de esclarecimento, transcrevo a "Discriminação do Serviço" exatamente como apresentada no referido documento fiscal, que não identifica nem mesmo qual seria o cliente atendido: 
"Entrega e instalação das licenças dos Softwares Corporativo de Recuperação de informações com Inteligência artificial (IA) , de Visualização de Arvore Hiperbólica (AH) de Rede de Relacionamentos, de Intelligente TimeBall, de Redes Neurais (RN) . Customizados de acordo com as solicitações do cliente.."
50. Com relação às rotinas (peça 227) que teriam sido criadas para a migração de dados para o novo sistema (segundo a OSM, isso seria corroborado pelos e-mails constantes na peça 228) , ao contrário do que afirma a recorrente, trata-se de informação que está em conformidade com a conclusão de que apenas foram realizadas as atividades preliminares listadas no cronograma de implementação, no qual esse serviço de migração consta como em andamento. Portanto, isso não altera a constatação de que houve implementação irrelevante do objeto. Além do mais, não há demonstração documental do valor gasto para a produção dessas rotinas ou que elas tenham sido elaboradas à época da vigência do contrato e realmente destinada ao objeto do convênio.
51. Segundo a recorrente, a chave e a autorização para fornecimento de software e o comprovante de transferência bancária (peça 230) serviriam de prova de despesas no âmbito do contrato em discussão, pois demonstrariam que a InterSystems indicou a Funasa como a destinatária da licença do Ensemble (programa auxiliar, usado para integração de aplicações corporativas) . Todavia, o comprovante de transferência, que é de 29/5/2007, no valor de R$ 247.903,69, não foi acompanhado de outros elementos que provem que se trata efetivamente de valor relativo à aludida licença ou mesmo ao contrato com a Funasa. Sobre o mesmo software, destaco ainda que o aviso de cobrança de peça 234, p. 6, também não faz referência à avença em debate.
52. Quanto ao seguro-garantia, a situação é distinta. Entendo ser possível, de fato, concluir que a contratação ocorreu, pois consta, nos autos, o Ofício 120/DEADM/FUNASA, de 27/9/2007, por meio do qual a Funasa solicitou o "bloqueio da apólice para posterior resgate por parte desta Instituição beneficiária" (peça 233, p. 4) . No entanto, tendo em vista que não há documento algum que demonstre qual seria a respectiva quantia despendida pela OSM, não será proposto o abatimento do débito quanto a esse gasto.
53. Assinalo também que o termo de entrega (peça 234, p. 2) , de 5/12/2007, e o aviso de cobrança (peça 234, p. 6) , de 12/5/2008, nem podem ser avaliados como provas de despesa regular, pois se referem a datas posteriores à declaração de nulidade do contrato.
54. Neste ponto, é interessante esclarecer que, somente em 14/1/2008 (quase quatro meses após a anulação do contrato) , foi deferida parcialmente, pelo juízo da 17ª Vara Federal do Distrito Federal, medida liminar no Mandado de Segurança 2007.34.00.042438-6 (peça 1, p. 188-194) . A decisão foi "tão-somente para anular o ato administrativo 'Aviso de Anulação - Pregão nº 55/2006, de 27/9/2007', por ausência de prévio contraditório e ampla defesa, o que, porém, ressalve-se, não implica autorização para imediata liberação de parcelas a título de pagamento e liberação da garantia ofertada no contrato". A propósito, observo que, em seguida à decisão judicial, o ato anulado pela Justiça foi devidamente corrigido pela Funasa, voltando a prevalecer a anulação do Pregão (peça 2, p. 87 e 89) .
55. Ressalto ainda a existência de termo de entrega de softwares para a OSM pela E-Biz Solution S/A Soluções Tecnológicas (peça 234, p. 2) . No entanto, assim como se nota em outros documentos trazidos pela recorrente, não consta indicação alguma de que haja relação com o contrato com a Funasa.
56. Desse modo, não procede a alegação de conclusão de serviços correspondentes a 50% do valor do contrato, visto que, do momento da assinatura da avença, em 13/3/2007, até a sua anulação pela Administração, em 27/9/2007, nem mesmo a etapa de implementação do módulo básico do software havia sido concluída, estando pendentes também todas as demais fases, ainda no período de vigência.
57. Acerca do argumento de que os programas permanecem sendo propriedade da entidade pública, reafirmo que não há proveito algum de licenças sem que tenha havido a adaptação necessária e a efetiva implementação. Também não houve a devida comprovação de que a OSM teve despesas com as licenças no âmbito do contrato em discussão.
58. Diante dessas considerações, não podem ser acolhidos os argumentos no sentido de que houve a execução regular do contrato até a anulação e também não foram trazidas pelo recorrente provas de despesas que tenham sido feitas e que devessem ser indenizadas ao contratado com base no art. 59, parágrafo único, da Lei 8.666/1993.
VII
59. Enfim, concordo com a quase totalidade da análise e das conclusões dos pareceres precedentes, incluindo o entendimento de que os pagamentos não corresponderam à irrisória parte reconhecidamente concluída do objeto da avença. Repito que minha divergência consiste apenas na possibilidade de aplicação do art. 59, parágrafo único, da Lei 8.666/1993, pois penso que a indenização ao contratado independe do proveito efetivo da parcela realizada do objeto. Dessa forma, o valor correspondente à parte considerada, por esta Corte, como concluída deve ser abatida do débito, o que implica o provimento parcial ao recurso de revisão.
60. Como este Tribunal já havia estabelecido desde a primeira decisão de mérito neste processo, a recorrente concluiu 3% da implementação do módulo básico de um total de 6 módulos. A despeito das falhas na contratação, é razoável assumir, com base na cláusula quinta do contrato (peça 1, p. 65-66) , que esses módulos representariam 50% do seu valor, relativos à implementação dos programas. Logo, foi realizado o equivalente a 3% de um sexto dessa quantia, que resulta em R$ 34.087,50, assim obtidos (sempre em valores históricos) :
- Valor total do contrato: R$ 13.635.000,00;
- Implementação dos programas (50% do total) : R$ 6.817.500,00;
- Parcela relativa à implementação de um dos seis módulos (1/6 de 50%) : R$ 1.136.250,00;
- Valor de 3% de um dos módulos (3% de 1/6 de 50%) : R$ 34.087,50.
61. Quanto ao memorial de peças 379 e 380, percebo que somente o documento de peça 380, p. 4, é novo nos autos. Trata-se de termo de licença de software elaborado pela própria OSM em nome da Funasa em 19/3/2007. 
62. Contudo, além de ter baixa força probatória por ter sido subscrito pela recorrente, na linha do exame apresentado, não há provas de que os programas foram instalados e adaptados à realidade da entidade. 
63. Além disso, é condição indispensável para que seja aceito para fins de abatimento do valor do débito (art. 59, parágrafo único, da Lei 8.666/1993) a demonstração do nexo causal entre a suposta despesa com essa licença e o objeto do contrato. Para isso, seria necessário, por exemplo, comprovante de pagamento à fornecedora, com nota fiscal emitida por esta, relativa à licença (com referência expressa ao contrato) , todos, é claro, da época em que o contrato estava vigente.
VIII
64. Registro, por fim, que retirei o processo da Pauta da Sessão Plenária de 6/4/2022, em atendimento a pedido do recorrente, que alegou que tinha por intenção trazer aos autos Parecer Consultivo para melhor fundamentar os memoriais que estavam sendo elaborados, "na tentativa de melhor elucidar a questão junto ao Ministro Relator (bem como os demais Ministros que participarão da Sessão Plenária em que se julgará o presente Recurso) " (peça 388) . 
65. Em 3/5/2022, foram trazidos aos autos novos elementos (peças 392-394) , incluindo a reiteração de memoriais que já haviam sido juntados e o Parecer Jurídico de autoria de Marçal Justen Filho (peça 394) .
66. A maior parte do documento elaborado pelo eminente jurista expõe argumentos contrários às considerações e conclusões da Serur, o que, a rigor, não é cabível neste momento processual, pois isso poderia, eventualmente, levar a intermináveis discussões, postergando indevidamente a deliberação deste Tribunal. Ainda assim, a análise constante no Parecer foi integralmente considerada no presente exame.
67. Não obstante, percebo que as questões essenciais aduzidas no documento já foram amplamente discutidas neste voto e nos pareceres precedentes. O exame realizado pelo parecerista culminou nas respostas aos doze quesitos a ele submetidos, em relação aos quais passo a apresentar síntese de suas assertivas e, na sequência de cada uma, minha breve análise (nos trechos grifados) :
67.1 Itens "a", "b" e "c": A anulação de contrato administrativo, decretada no curso da sua execução, não dispensa a Administração de remunerar o contratado, quando inexistir vício a ele imputável, devendo o particular ser indenizado por tudo o que tiver executado até a data da anulação do contrato, sendo incabível à Funasa alegar ausência de utilidade da parcela executada para negarse a ressarcir o contratado: essa tese foi defendida neste voto, cuja conclusão foi que, para que houvesse o correspondente abatimento do débito, bastaria a existência de prova efetiva de despesas anteriores à anulação, com a caracterização documental específica de que se trata de dispêndios relativos ao Contrato 9/2007.
67.2 Item "d": O particular que recebeu remuneração nos exatos termos previstos contratualmente não está sujeito a restituir total ou parcialmente os valores recebidos, mesmo que o contrato seja anulado antes de completada a sua execução: além das considerações do parágrafo anterior (possibilidade de redução do débito com a prova efetiva de despesas) , assinalo que, na realidade, e conforme já esclarecido no voto, os recebimentos pela empresa não foram realizados nos exatos termos estabelecidos no contrato, pois, em resumo, a implementação dos softwares pressupunha sua adaptação às necessidades da Funasa, de acordo com o Termo de Referência, o que foi realizado em pequena escala, gerando o abatimento do débito apurado, de acordo análise empreendida neste voto.
67.3 Item "e" e "g": Sendo inquestionável que recebeu a titularidade do direito de uso dos programas de computação, tal como previsto no Contrato, a Administração está obrigada a pagar ao fornecedor a remuneração pactuada: primeiro, não foi comprovada a despesa com as licenças dos softwares; segundo, a assertiva estaria correta somente se os pagamentos não estivessem condicionados à implementação dos programas, ou seja, a disponibilização de suas versões parametrizadas; devo reiterar também que não haveria utilidade alguma à Funasa deter licenças de programas sem que fosse realizado o custoso e demorado trabalho de parametrização; ressalto novamente que o contrato fez essa previsão, ainda que tenha sido em um contexto de absoluta falta de planejamento e organização (que levou posteriormente à anulação da avença) .  
67.4 Item "f": No caso concreto, o edital estabeleceu que o preço contratual seria composto a pelo valor dos programas (50%) , do valor da instalação e do treinamento (30%) e o valor da garantia de atualização (20%) e que a parte do preço dos programas (50%) seria liquidada em quatro parcelas mensais e iguais, vencendo-se a primeira trinta dias depois do fornecimento dos programas: essa questão está analisada com a devida profundidade, sobretudo nos parágrafos 18-31, em que se detalham as contradições e equívocos das regras previstas, os esclarecimentos que o então CoordenadorGeral da CGMSI/Funasa fez à época para a Procuradoria Federal junto à Funasa, bem como a necessidade de adaptação dos softwares para que fossem efetuados os pagamentos; ademais, o cronograma de implementação (peça 1, p. 124) , criado pela própria OSM e aprovado pela Funasa (peça 228) mostra os reais serviços que seriam prestados, deixando que patente que a mera instalação dos softwares seria apenas uma etapa inicial (quase preliminar) , sendo essencial sua adaptação às necessidades da Funasa (previstas com detalhes no Termo de Referência) . 
67.5 Item "h": Não existe fundamento jurídico para negar o direito do particular à totalidade da remuneração prevista pelo fornecimento das licenças de software sob o argumento da instalação em uma única máquina, pois o próprio edital previa esse procedimento de instalação em um equipamento no data-center e acesso pela internet: como vastamente explicado no voto, a remuneração estava condicionada à total implementação e não somente ao licenciamento ou à instalação do software original em máquinas da Funasa.
67.6 Item "i": Existe comprovação de que as demais obrigações assumidas pelo contratante deixaram de ser cumpridas em virtude da ausência de providências indispensáveis a cargo da Funasa, que não alocou pessoal para receber treinamento e para fornecer as informações indispensáveis à alimentação dos programas: além de não haver, no Parecer, menção a quais seriam essas comprovações, devo ressaltar, quanto ao treinamento, que não seria possível realizá-lo em relação aos softwares que ainda não havia sido implementado.
67.7 Item "j": No caso concreto, a prova produzida não evidencia que a contratada teria executado apenas 3% do objeto contratual (que foi calculado sem oportunidade de manifestação da ora recorrente) , visto que executou quando menos 50% das suas obrigações contratuais, como demonstram os documentos anexos ao recurso de revisão: à OSM foi regularmente concedida a oportunidade de se manifestar sobre a execução da avença, cuja proporção acabou sendo calculada em 3%, e os documentos aduzidos não foram capazes de demonstrar a adimplência contratual, consoante análise realizada pela unidade técnica e também neste voto.
67.8 Item "k": Existia, no relacionamento da OSM com o fornecedor de programa, uma condição resolutiva, no sentido de que, caso ela não se sagrasse vencedora da licitação, o contrato de compra do programa seria resolvido;  como ele venceu o certame, o contrato de compra do software manteve a sua vigência e eficácia, não sendo admissível a sua "revogação" por decisão unilateral posterior: conforme reiterado por diversas vezes neste voto, caso a recorrente comprovasse (com a documentação que mostrasse claro vínculo com a contratação em questão, com as devidas provas que permitissem estabelecer claro liame entre as despesas e a avença) que incorreu em custos decorrentes do contrato com a Funasa, o débito poderia ser reduzido; contudo, não foram trazidos aos autos elementos com essas características.
67.9 Item "l": Não estão presentes os pressupostos para a condenação OSM a devolver os valores que recebeu da Administração em momento anterior à anulação do contrato: esse item apenas resume as conclusões do parecer.
68. Enfim, com as devidas vênias, o Parecer não altera meu juízo acerca do recurso de revisão em exame.
IX
69. Ante todo o exposto, impõe-se o provimento parcial do presente recurso de revisão, para a redução do débito da quantia de R$ 34.087,50 (referente a 27/3/2007) , somente em relação à OSM Consultoria e Sistemas Ltda., sem a redução proporcional da multa aplicada, tendo em vista a pouca significância da redução da dívida. Anoto que essa parcela do débito persiste sendo de responsabilidade de Paulo Roberto de Albuquerque Garcia Coelho, passando a ser-lhe imposta individualmente.
Assim, voto para que seja adotado o acórdão que ora submeto ao Colegiado:
"[...]
9. Acórdão:
VISTOS, relatados e discutidos estes autos de tomada de contas especial referente a irregularidade em pregão realizado pela Funasa para a implementação de software, em que se examina recurso de revisão interposto por OSM Consultoria e Sistemas Ltda. contra o Acórdão 4487/2015-TCU-Primeira Câmara, retificado pelo Acórdão 9248/2017-TCU-Primeira Câmara, ambos relatados pelo Ministro Walton Alencar Rodrigues. decisões mantidas em julgamentos de recursos de reconsideração e embargos de declaração de relatoria do Ministro Benjamin Zymler,
ACORDAM os Ministros do Tribunal de Contas da União, reunidos em Sessão Plenária, diante das razões expostas pelo Relator, e com base no art. 35 da Lei 8.443/1992 c/c o art. 288 do RI/TCU, em:
9.1. conhecer do presente recurso de revisão e, no mérito, dar-lhe provimento parcial para reduzir em R$ 34.087,50 (valor histórico de 27/3/2007) o débito imputado à empresa OSM Consultoria e Sistemas Ltda., alterando, portanto, o subitem 9.7 do Acórdão 4487/2015-TCU-Primeira Câmara, retificado pelo Acórdão 9248/2017-TCU-Primeira Câmara, que passa a ostentar a seguinte redação:
"9.7. imputar os débitos abaixo relacionados, fixando-lhes o prazo de quinze dias, a contar das datas de ocorrência, para comprovarem, perante o Tribunal (art. 214, III, alínea a, do Regimento Interno/TCU) , o recolhimento das dívidas aos cofres da Funasa, atualizadas monetariamente, acrescidos de juros de mora a partir das respectivas datas, até as datas dos efetivos recolhimentos, nos termos da legislação em vigor: 
9.7.1 a Paulo Roberto de Albuquerque Garcia Coelho, em solidariedade com a empresa OSM Consultoria e Sistemas Ltda.:
Data de Ocorrência  	Valor (R$) 
27/3/2007  		1.475.136,56  
22/5/2007  		1.811.068,87  
Total 			3.286.205,43
9.7.2 a Paulo Roberto de Albuquerque Garcia Coelho, individualmente:
22/5/2007  		34.087,50" 
9.2. notificar a recorrente e demais interessados no processo a respeito deste acórdão. 
	[...]".
TCU, Sala das Sessões, em 1º de junho de 2022.
ANTONIO ANASTASIA
Relator

Trata-se de recurso de revisão em tomada de contas especial interposto pela OSM Consultoria e Sistemas Ltda. contra o Acórdão 4487/2015-TCU-Primeira Câmara, retificado pelo Acórdão 9248/2017-TCU-Primeira Câmara, com embargos de declaração rejeitados mediante o Acórdão 5540/2015-TCU-Primeira Câmara, todos relatados pelo Ministro Walton Alencar Rodrigues. A decisão foi mantida em sede de recurso de reconsideração e embargos de declaração de relatoria do Ministro Benjamin Zymler.
A Secretaria de Recursos - Serur, em pareceres uniformes, propõe conhecer e negar provimento ao recurso. O Ministério Público junto ao TCU concorda com a proposta da unidade técnica.
Estando pautado o presente processo na sessão plenária do dia 11 do corrente mês, o Relator, Ministro Antonio Anastasia, fez distribuir minutas de voto e acórdão praticamente em linha com a proposta da Serur, apenas deduzindo do montante do débito a quantia de R$ 34.087,50. Na ocasião, embora enaltecendo a qualidade do voto de Sua Excelência, pedi vista dos autos, a fim de melhor me inteirar da situação e, assim, contribuir de forma mais efetiva para a apreciação do recurso. 
Apresento algumas considerações para avaliação de Sua Excelência e deste Plenário, com o intuito de colaborar na construção de uma deliberação que seja a mais justa possível, tendo em conta a complexidade da matéria tratada nestes autos. 
Consoante o minucioso relato contido no voto do Relator acerca do histórico da contratação da empresa ora recorrente pela Fundação Nacional de Saúde - Funasa, diversas foram as irregularidades constatadas, as quais resultaram na condenação de gestores da Fundação nestes mesmos autos, inicialmente presididos pelo Ministro Walton Alencar Rodrigues e, posteriormente, em grau de recurso, pelo Ministro Benjamin Zymler, sempre com maestria.
Tais irregularidades, embora gravíssimas, não puderam ser atribuídas à empresa OSM, que foi condenada não por qualquer conduta que tivesse resultado na contratação irregular, mas "em decorrência da não implantação do software objeto do Contrato 09/2007 na área de Recursos Humanos, bem como pela não realização de treinamento de servidores, contrariamente ao previsto no contrato (peça 2, páginas 124126) , embora o pagamento das notas fiscais 88, 104 e 112, de 2007, por parte da Funasa, tenha ocorrido" (peça 82, p. 3, grifos acrescidos) .
Concordo com o Relator quando afirma que o termo de contrato é omisso quanto ao prazo de implantação do software e de realização dos treinamentos:
"1.1. Este contrato tem por objeto a contratação de empresa para fornecimento de Software Corporativo de Recursos Humanos com Integração da Plataforma de Softwares (EAI) existentes na FUNASA. 
1.2. Os Softwares deverão ser completos, incluindo Licenças dos Produtos, Instalação, Implantação, Treinamento, Garantia de Atualização Legal e Tecnológica para a FUNASA, de acordo com as especificações técnicas constantes estabelecidas no Edital de Pregão Eletrônico n° 55/2006 e seus Anexos, na proposta da CONTRATADA e demais documentos constantes do Processo n° 25100.066.90312006-50, partes integrantes deste instrumento contratual. 
1.3. O objeto deste Contrato deverá atingir o fim a que se destina, com eficácia e qualidade requeridas.
 (...) 
2.2. A solução completa, com todos os itens obrigatórios deverá ser entregue e instalada em até 30 (trinta) dias corridos, contados a partir da assinatura do contrato. 
2.3. A migração dos dados deverá ser concluída em até 30 (trinta) dias corridos, contados a partir do aceite definitivo da solução ofertada." (peça 1, p. 64, grifos acrescidos) 
Além de não fazer referência ao prazo para realização dos treinamentos, o contrato refere-se aos limites temporais para entrega, instalação e migração, todos de 30 dias, sem deixar claro qual seria o período de implantação do software. 
Não se deve confundir "instalação" com "implantação", pois são atividades distintas elencadas na descrição do objeto contratual, conforme reproduzido acima. O Despacho 64, de 14/12/2006 (peça 1, pp. 56-59) , subscrito por Paulo Sandoval Júnior (então Coordenador-Geral da CGMSI/Funasa) , mencionado pelo Relator em seu voto, ajuda a compreender a distinção entre essas duas atividades:
"ITEM 10 do Despacho nº 4056/PGF/PF/FUNASA/2006/cna - É justo que se pague os valores correspondentes à entrega e instalação dos sistemas tão logo elas ocorram. A opção por pagar em 4 (quatro) parcelas, além de atender ao orçamento, é também uma questão de zelo, já que a solução a ser adquirida é de razoável complexidade funcional e requer mais tempo para implantação, testes, parametrizações e validação.
ITEM 11 do Despacho nº 4056/PGF/PF/FUNASA/2006/cna - Os serviços técnicos são relativos à implantação definitiva da aplicação. Estão incluídos os serviços de conversão de dados, complementação destes dados quando for necessário, suporte técnico, apoio aos usuários, especificações e serviços de integração e testes. Estes serviços ocorrerão durante toda a fase de implantação, que será modular, e estão previstos para durarem até 12 meses."
Portanto, com base nos esclarecimentos prestados pelo ex-Coordenador-Geral, conclui-se que a entrega e instalação do software deveria ser concluída em 30 dias, ao passo que a implantação, que incluía os serviços de conversão e complementação de dados, suporte técnico, apoio aos usuários, especificações e serviços de integração e testes, estava prevista para se desenvolver em até 12 meses.
Quanto às condições de pagamento, a cláusula quinta do contrato estabeleceu que "a entrega e instalação das licenças dos softwares correspondem a 50% (cinquenta por cento) do valor do contrato, e deverão ser pagos em 4 (quatro) parcelas mensais e iguais, vencendo a primeira 30 (trinta) dias após a entrega e instalação dos softwares e mediante emissão do termo de aceite correspondente e da apresentação da Nota Fiscal". Além disso, dispôs que "a prestação dos Serviços Técnicos e Treinamento correspondem ao pagamento de 30% (trinta por cento) do valor do contrato, e deverão ser pagos em 12 (doze) parcelas mensais e iguais". Os restantes 20% correspondiam à garantia de atualização legal e tecnológica e também deveriam ser pagos em 12 parcelas.
Já a planilha orçamentária apresentada pelo então Coordenador-Geral da CGMSI/Funasa, reproduzida no voto do Relator, continha 3 atividades: Software (50%) , a ser paga em 4 vezes, Treinamento (30%) e Garantia (20%) , ambos previstos para pagamento em 12 vezes.
Duas razões me levam a entender, diversamente do Relator, que as atividades referentes à implantação do software não estivessem incluídas no que a planilha orçamentária denominou "Software". Primeiro, o contrato era claro ao estabelecer que 50% do valor total referiam-se a entrega e instalação dos softwares, sem incluir aí as demais atividades previstas na definição do objeto contratado, entre elas, a implantação. Segundo, o próprio ex-dirigente declarou que a implantação duraria até 12 meses. Não me parece razoável crer que o responsável pela contratação estaria admitindo a previsão de pagamento antecipado, o que é vedado pelo art. 62 da Lei. 4.320/1964.
Por essas razões, parece-me mais apropriado compreender que a implantação do software, que incluía os serviços de conversão e complementação de dados, suporte técnico, apoio aos usuários, especificações e serviços de integração e testes, estava agrupada na linha "Treinamentos" da planilha orçamentária, juntamente com as atividades de capacitação, todas previstas para serem executadas e pagas ao longo de 12 meses. Tratava-se, na verdade, do componente que o termo contratual denominou "Serviços Técnicos e Treinamento", correspondente a 30% do valor total.
A maior parte do valor do débito imputado à recorrente corresponde às parcelas 1 e 2 referentes ao pagamento pela entrega e instalação dos softwares.
Cumpre, então, responder às seguintes perguntas: 1) A empresa OSM deixou de entregar e instalar o software contratado?; 2) Os valores recebidos pela OSM foram superiores à contraprestação prevista em contrato para os serviços por ela executados?; e 3) Era esperado que, no momento da anulação do contrato, a empresa OSM tivesse implantado os softwares e treinado os usuários?
Os elementos existentes nos autos me levam a aceitar a possibilidade de que as respostas sejam negativas para as três perguntas.
Sabe-se que, em se tratando de software acessível via web, é usual que a instalação ocorra em uma única máquina (servidor) e a chave comum para instalação das licenças de uso nas máquinas dos usuários seja disponibilizada, de modo que cada usuário efetue a instalação em seu equipamento, com ou sem o auxílio da área de tecnologia da informação.
No tocante à entrega e instalação do software, recordo que, em resposta ao tomador de contas, a área de tecnologia da informação da Funasa declarou, em documento assinado por 3 Líderes de Setor e datado de 5/11/2007, que:
"- O software foi instalado em uma máquina desktop, disponibilizada pela Funasa, pelos técnicos da OSM no mês 05/2007. Posteriormente a máquina foi desligada e transferida para a sala cofre, momento em que os técnicos da rede ficaram aguardando a presença de um técnico da empresa para religar o equipamento. Quanto à disponibilização para acesso do CGERH, não temos conhecimento que o mesmo tenha acontecido" (peça 1, p. 180) . 
A informação de que a máquina na qual o software foi instalado teria sido transferida para a sala cofre pode estar relacionada à mudança de gestão ocorrida na Funasa, mas não se sabe o porquê de os servidores da fundação terem ficado à espera de um técnico da empresa contratada para religar o microcomputador. Nem mesmo se sabe se a OSM foi comunicada a respeito da remoção do equipamento.
Antes disso, em 1º/7/2007, o Sr. Luiz Felipe Nóbrega de Miranda Lopes, do Depin/Cgmsi/Coinf, havia respondido ao Coordenador de Informática nos seguintes termos (peça 235, p. 39) :
"Em referência ao Processo nº 25100.007899/2007-79, confirmamos a instalação dos serviços abaixo relacionados no ambiente da Funasa:
- Banco de Dados Cache 5.2.1
- Ensemble 4.0 E4 - Software de EAI
- MENTORH - Sistema de Gerenciamento de Recursos Humanos versão 5.0"
Corrobora essa afirmação o teor do carimbo afixado na nota fiscal referente à parcela 2/4 da entrega e instalação dos softwares, no qual consta a assinatura do fiscal do contrato: "Atesto para os devidos fins que as despesas constantes do presente documento foram realizadas em proveito da FUNASA" (peça 235, p. 37) . 
Da mesma forma, há indícios de que as licenças de software tenham sido disponibilizadas à Funasa. Ao menos, existe declaração da empresa Intersystems do Brasil Ltda., dando conta de que emitiu em 22/12/2006 licenças de uso de seus softwares à OSM, tendo como usuário final a Funasa (peça 235, p. 3) . No mesmo documento, a fabricante afirma que se comprometeu a, caso a OSM não fosse a vencedora do pregão nem encontrasse usuário substituto, cancelar o pedido sem qualquer custo ou encargo. Como se sabe, a OSM sagrou-se vencedora da licitação.
Portanto, embora também existam nos autos afirmações acerca da inexistência das mídias de instalação ou método de restauração e recuperação, entendo não estar comprovado que a empresa OSM tenha deixado de cumprir a obrigação contratual de entregar e instalar o software. 
Quanto aos valores recebidos pela empresa ora recorrente, não encontrei evidências de que tenham sido superiores ao avençado. Por mais condenável que seja a prática de prever o pagamento de 50% do valor contratual pela entrega e instalação de um software que demandaria posteriores adaptações para que pudesse entrar em produção, é fato que não se pode imputar à contratada as irregularidades praticadas no planejamento da licitação e na elaboração do edital e da minuta de contrato.
Nem se poderia afirmar que os valores pagos à OSM foram desproporcionais aos serviços prestados. A empresa comprovou ter incorrido em custos referentes à aquisição dos softwares. Embora não haja comprovação do nexo entre as despesas efetuadas pela recorrente e a prestação de serviços à Funasa, como bem demonstrou o Relator, as notas fiscais trazidas pela OSM ao menos demonstram o valor dos softwares no mercado, comprovando a razoabilidade dos montantes pagos pela Funasa.
Por fim, no que se refere à conduta atribuída à recorrente, parece-me que não se poderia exigir que a empresa tivesse implantado o software e treinado os usuários até a data da anulação do contrato. Como visto, tanto a implantação quanto o treinamento estavam previstos para ocorrer em até 12 meses, ao passo que o contrato foi anulado apenas 6 meses após a celebração.
Ante toda essa argumentação, inclino-me a acreditar que haja dúvida quanto ao fato de a empresa ora recorrente ter-se beneficiado de pagamentos por serviços não prestados. Conforme salientou o digno representante do Ministério Público em seu parecer, "Se houver dúvida sobre a correção de algum pagamento realizado a terceiros, os esclarecimentos cabíveis devem ser requeridos do gestor responsável e não do terceiro contratado" e ainda: "No que tange ao terceiro contratado, porém, a dúvida não tem consequências. Nos termos da legislação, ele somente poderá ser responsabilizado se houver contribuído para o dano. Sua condenação requer, pois, a produção de prova do dano e da conduta que causou esse resultado".
Assim, proponho que seja dado provimento ao recurso de revisão, ao menos de forma parcial, de modo a excluir do valor do dano as parcelas referentes à entrega e instalação de software, além de reduzir proporcionalmente a multa aplicada.
	Diante do exposto, VOTO com o Relator e sugiro a Sua Excelência as alterações aqui mencionadas.
TCU, Sala das Sessões, em 1º de junho de 2022.
JORGE OLIVEIRA
Revisor